ACORDAO-COMPLETO-2483237

ACÓRDÃO 13311/2021 ATA 32/2021 - PRIMEIRA CÂMARA

VISTOS, relatados e discutidos estes autos que tratam de tomada de contas especial instaurada pela Fundação Nacional de Saúde (Funasa) , em razão da impugnação total das despesas efetuadas com recursos do Convênio 425/2003 (Siafi/Siconv 490307) , celebrado com o município de Ribeirão Cascalheira/MT, tendo por objeto a construção do "Sistema Integrado de Resíduos Sólidos", conforme o plano de trabalho,
ACORDAM os Ministros do Tribunal de Contas da União, reunidos em sessão da Primeira Câmara, diante das razões expostas pelo Relator, em:
9.1. excluir o Sr. Francisco de Assis dos Santos do rol de responsáveis;
9.2. com fundamento nos arts. 1º, inciso I, 16, inciso III, alíneas "b" e "c", e 19 da Lei 8.443/1992, julgar irregulares as contas dos Srs. José Adson de Souza e Daniel Correa Beraldo;
9.3. com fulcro no art. 23, inciso III, da Lei 8.443/1992, condenar os responsáveis designados no item anterior ao pagamento solidário das quantias adiante especificadas, com a incidência dos devidos encargos legais, calculados a partir das datas correspondentes até o efetivo recolhimento, na forma da legislação em vigor:
	Data de ocorrência
	Valor histórico (R$) 

	14/10/2005
	120.000,00

	2/1/2006
	120.000,00

	14/9/2009
	60.000,00

	17/11/2010
	 (72.734,60) 

9.4. fixar o prazo de 15 (quinze) dias, a contar da data da notificação, para que os responsáveis comprovem, perante o Tribunal, o recolhimento das referidas quantias aos cofres da Funsa, atualizadas monetariamente e acrescidas dos juros de mora, nos termos do art. 23, inciso III, alínea "a", da Lei 8.443/1992 c/c o art. 214, inciso III, alínea "a", do Regimento Interno do TCU (RI/TCU) ;
9.5. autorizar a cobrança judicial das dívidas, caso não atendidas as notificações, nos termos do art. 28, inciso II, da Lei 8.443/1992;
9.6. dar ciência desta decisão aos responsáveis, à Funasa, à Prefeitura e à Câmara Municipal de Ribeirão Cascalheira/MT e ao Procurador-Chefe da Procuradoria da República no Estado do Mato Grosso, neste caso nos termos do art. 16, § 3º, da Lei 8.443/1992 c/c o art. 209, § 7º, do Regimento Interno do TCU, para adoção das medidas que entender cabíveis.

Tomada de contas especial instaurada pela Fundação Nacional de Saúde (Funasa), em razão da impugnação total das despesas efetuadas com recursos do Convênio 425/2003 (Siafi/Siconv 490307), celebrado com o município de Ribeirão Cascalheira/MT, tendo por objeto a construção do "Sistema Integrado de Resíduos Sólidos", conforme o Plano de Trabalho.

Primeira Câmara

Município de Ribeirão Cascalheira - MT e Fundação Nacional de Saúde (Funasa).

3. Responsáveis: Daniel Correa Beraldo (XXX.383.178-XX); Francisco de Assis dos Santos (XXX.029.851-XX); José Adson de Sousa (XXX.396.301-XX).

13.1. Ministros presentes: Walton Alencar Rodrigues (Presidente), Benjamin Zymler (Relator), Vital do Rêgo e Jorge Oliveira.
13.2. Ministro-Substituto presente: Augusto Sherman Cavalcanti.

BENJAMIN ZYMLER

Cuidam os autos de tomada de contas especial instaurada pela Fundação Nacional de Saúde (Funasa) em razão da impugnação total das despesas efetuadas com recursos do Convênio 425/2003 (Siafi/Siconv 490307) , celebrado com o município de Ribeirão Cascalheira/MT, tendo por objeto a construção do "Sistema Integrado de Resíduos Sólidos", conforme o plano de trabalho.
2.	Para a consecução da avença foi previsto o aporte de R$ 315.000,00, sendo R$ 300.000,00 de responsabilidade da concedente e o restante correspondendo à contrapartida do município. O convênio vigeu de 22/12/2003 a 22/12/2009, após sucessivas prorrogações (peça 1, p. 119) .
3.	O motivo apontado pela então Secex/RN para a glosa total dos valores repassados foi a "não aprovação da prestação de contas, vez que a obra foi parcialmente executada (86,95%) e não atingiu etapa útil, culminando em prejuízo à população local e não atingimento do objetivo previsto no ajuste, conforme consignado no Relatório Conclusivo, de 29/4/2014 (peça 1, p. 94-98) ".
4.	Submetidos os autos a esta Corte de Contas, a então Secex/RN alvitrou a citação dos Srs. José Adson de Souza, Francisco de Assis dos Santos e Daniel Correa Beraldo, que foram prefeitos municipais durante o período de vigência do convênio.
5.	Todavia, divergi da análise preliminar da unidade técnica, por entender que a execução do convênio teria sido regular durante a gestão dos dois primeiros gestores e que caberia, a priori, a responsabilização do Sr. Daniel Correa Beraldo, uma vez que os problemas de avaria e degradação do objeto parcialmente construído ocorreram após a 2ª vistoria, ou seja, a partir do mandato deste agente.
6.	Não obstante, determinei à então Secex/RN que, previamente ao chamamento do aludido responsável, verificasse o período em que ele ocupou o cargo de prefeito interino do município de Ribeirão Cascalheira/MT e a eventual responsabilidade do Sr. Adário Carneiro Filho e de outros gestores, na condição de prefeitos sucessores, quanto ao dever de concluir o convênio mediante a realização de tratativas junto ao concedente ou, ao menos, de adotar medidas para resguardar o patrimônio parcialmente concluído.
7.	Cumprida essa providência processual, a unidade técnica apurou que a vigência do convênio se encerrou em 22/12/2009, antes do início da gestão do Sr. Adário Carneiro Filho, em 24/11/2010. Nessa oportunidade, não havia mais recursos na conta específica do convênio, uma vez que o saldo remanescente fora devolvido pelo Sr. Daniel Correa Beraldo, em 17/11/2010.
8.	Nesse cenário, autorizei, por meio de despacho, a citação do Sr. Daniel Correa Beraldo, tendo em vista a "ausência de funcionalidade do objeto do Convênio 425/2003, registro Siafi 490307, firmado entre o Município de Ribeirão Cascalheira-MT e a Fundação Nacional de Saúde, sem aproveitamento útil da parcela executada, por motivo de inexecução parcial". 
9.	A conduta imputada a ele foi "deixar de tomar as providências necessárias à conclusão de obra ou dos serviços pactuados objeto do convênio, havendo recursos financeiros disponíveis, restando imprestável a parcela executada, seja por ter ficado a obra inacabada, seja porque os serviços executados não foram suficientes para obter o atingimento dos objetivos acordados".
10.	O responsável apresentou alegações de defesa, as quais receberam a seguinte análise no âmbito da SecexTCE - transcrição parcial com os ajustes de forma que entendi pertinentes:
 "28.	Preliminarmente, nas suas alegações de defesa apresentadas, o advogado constituído alega que o responsável era à época vereador municipal e foi investido no cargo de prefeito interino durante um curto prazo de gestão entre 1/4/2009 e 23/11/2010. Assim, não foi preparado para o exercício do cargo de prefeito, deparou-se com as deficiências das gestões antecedentes e não teve tempo hábil "para realizar todas as atividades deixadas em aberto pelos prefeitos anteriores, tendo em vista o seu curto prazo de gestão".
29.	Em seguida, informa que a obra conveniada estava prevista para ser realizado em 12 meses (22/12/2003 a 21/12/2004) e quando o responsável assumiu já se contabilizava um atraso praticamente de cinco anos, o que denotaria deficiência na gestão anterior do contrato, não se justificando sua exclusiva responsabilidade.
30.	Ademais, ressaltou que os seguintes fatos não foram considerados pela análise deste Tribunal:
30.1	Alega que o relatório de visita técnica 01, de 27/8/2007, após quatro anos do contrato, registrou a execução de apenas 14,30% da obra; e questiona o crescimento deste percentual pouco tempo depois, nos seguintes termos:
 (...) após ser pressionado pelos órgãos fiscalizadores, a obra chegou ao patamar de 86,95% de conclusão, percentual este que devemos ao mínimo questionar pois foi atingido tão somente para fins de prestação de contas, sendo as obras realizadas de maneira irregular e com total descaso do meio ambiente, conforme veremos adiante. 
30.2		Acrescenta que a obra foi inaugurada em 2008, após atrasos pela má gestão, mesmo inacabada e com diversas irregularidades ambientais "decorrentes do não seguimento do projeto original".
30.3	Entende que este percentual de 86,95% não refletiria a gestão do contrato, mas tão somente a aplicação de recursos, pois as obras não seguiram o projeto aprovado.
30.4	Registra inúmeras irregularidades ambientais, relacionadas a licenças, alvarás e projetos; das quais ressalta como a maior delas "a realização de obras diferentes do projeto original sem dar ciência a FUNASA (concedente) ", o que também justificaria a responsabilização solidária da empresa executora ENGESAN.
31.	Quanto à gestão do responsável em apreço, ressaltando seu caráter interino, defende-se alegando a seguinte situação e adoção de providências:
31.1	O laudo pericial 001/RC/2009, de 17/3/2009, revelaria o descumprimento do objeto e do cronograma de execução e a ausência de condições operacionais e de recebimento dos serviços.
31.2	Conforme auto de inspeção 110566 e notificação 106816, de 30/4/2009, a Secretaria Estadual do Meio Ambiente:
	(...) paralisou completamente as obras no local, alegando que as obras que ali foram realizadas estavam DIFERENTES do que foi aprovado na licença de instalação nº 1133/2007, tais como tamanho das valas maiores que o aprovado; não implantação de proteção mecânica nas valas e nas cabeceiras, etc.
31.3	Reforça que o gestor deu "visibilidade inclusive ao Ministério Público quanto a suas ações perante a SEMA, órgão que paralisou a obra em razão de irregularidades de períodos anteriores (anexo 03) ".
31.4	Informa que o Ibama em conjunto com a SEMA, ante a morte de animais silvestres ocorrida entre julho e agosto de 2009, em decorrência da não realização da proteção das valas existentes, novamente impediram a realização de obras no local.
31.5	Aduz, portanto, que o gestor tentou regularizar as pendências existentes, antes da liberação da última parcela de recursos ocorrida em 10/9/2009.
31.6	Em 14/12/2009, visando retomar as atividades, encaminhou o ofício LOG-251-09 a SEMA, enviando os documentos e informações solicitadas. Entretanto, a SEMA emitiu em resposta o parecer técnico 35559, que elencou treze irregularidades na obra realizada pelo gestor anterior.
31.7	Diante das dificuldades em continuar a obra, em 13/4/2010, solicitou à Funasa a prorrogação de prazo de conclusão do contrato, revelando-se assim que o gestor não se manteve inerte quanto aos prazos e mostrou o seu empenho em cumprir sua obrigação.
32.	Infere, do exposto, que as irregularidades ambientais e executivas referentes ao objeto conveniado, não se cumprindo o cronograma e alterando-se o projeto, foram de responsabilidade da má gestão anterior da obra, que ficou a cargo do Sr. José Adson por cinco anos, e inviabilizaram a conclusão do empreendimento durante sua gestão. Para reforçar essa tese informa que em 2014, 4 anos após a gestão interina do responsável, a obra não foi retomada.
33.	Ao final de sua peça de defesa, pede:
a) Seja julgada a respectiva tomada de contas contra sua pessoa TOTALMENTE IMPROCENDENTE, com a sua devida exclusão do polo passivo da presente demanda, isentando sua responsabilidade quanto ao dano decorrente do não cumprimento do Convênio 425/2003; 
b) Seja responsabilizado o Sr. Adson José por todos os danos causados pela não conclusão do convênio em razão das irregularidades ambientais, alterações de projeto sem autorização, atraso na obra e gestão ineficiente, determinando sua devida intimação para possa se pronunciar quando as acusações; 
c) Seja Intimado a ENGESAN, prestadora de serviços, para que justifique a realização de obras diferentes da licença originalmente aprovada pela concedente; 
d) Seja realizado uma nova análise técnica quanto ao percentual de conclusão da obra na gestão do Sr. Adson José, tendo em vista que as novas provas juntadas aos autos comprovam que o respectivo percentual estabelecido não reflete a realidade da época, na qual deve ser considerado as irregularidades também como pendências da obra, haja vista que impediram sua conclusão; 
e) Seja solicitado ao Sr. Adson José esclarecimentos quanto à respectiva inauguração do Aterro, mesmo que irregular e não concluído; 
f) Que sejam intimadas as respectivas testemunhas para comprovarem a inauguração mencionada, se assim Vossa Excelência requerer;
Análise
34.	Conforme relatado no item 23 retro, o Sr. Daniel Correa Beraldo somente foi notificado quanto à reprovação da prestação de contas e imputação de débito por meio da citação expedida por este Tribunal, autorizada em 4/2/2020 (peça 45) e cumprida em 3/4/2020 (v. item 19) .
35.	Assim, verifica-se que houve o transcurso de mais de dez anos desde o fato gerador sem que tenha havido a notificação do responsável pela autoridade administrativa federal competente (art. 6º, inciso II, c/c art. 19, da IN/TCU 71/2012, modificada pela IN/TCU 76/2016) , uma vez que os recursos foram liberados entre 2005 e 2009.
36.	A jurisprudência desta Corte firmou o entendimento de que o mero transcurso do tempo não é razão suficiente para o trancamento das contas ou para a não abertura de tomada de contas especial. É preciso que, além disso, haja fundadas razões para supor que o direito à defesa tenha sido prejudicado. Ainda, somente o longo decurso de tempo entre a data da transferência dos recursos e a instauração da tomada de contas especial não é suficiente para o trancamento das contas, o qual só ocorrerá após a verificação de que o lapso temporal tenha prejudicado efetivamente o exercício, pelo responsável, do direito à ampla defesa e ao contraditório (a exemplo dos Acórdão 139/2017-TCU-Plenário, 6.018/2015-TCU-2ª Câmara, 6.974/2014-1ª Câmara, 67/2014-TCU-Plenário) . 
37.	Sobre o tema, cabe mencionar que, conforme a jurisprudência dominante deste Tribunal, o art. 6º, inciso II, da IN-TCU 71/2012 não tem aplicação automática nos casos em que se passaram dez anos, ou mais, entre o fato e a citação. Isso porque o mero transcurso do tempo não acarreta, em toda e qualquer situação, prejuízo à racionalidade administrativa, à economia processual, à ampla defesa ou ao contraditório, devendo a configuração de tal prejuízo ser analisada em cada caso concreto, sob pena de violar-se a regra da imprescritibilidade das ações de cobrança de dano ao erário (Acórdãos 3.898/2016 e 3.879/2017, da Primeira Câmara, e 3.457/2017 e 10.452/2016, da Segunda Câmara, entre outros) .
38.	No presente caso, o responsável não alegou e tampouco demonstrou ou indicou obstáculo ou dificuldade concreta que implicou prejuízo à defesa. Não há evidências de que o decurso do tempo até a citação do responsável por este Tribunal tenha prejudicado seu direito de defesa.
39.	A notificação da Secretaria Estadual do Meio Ambiente, de 30/4/2009 (peça 54, p. 15-16) , atestou que o aterro sanitário estava sendo implantado de forma diferente da que foi aprovada na Licença de Instalação 1133/2007, o que ensejou a continuidade da paralisação da obra até autorização expressa da Sema.
40.	Por seu turno, o IBAMA notificou a prefeitura municipal de Ribeirão Cascalheira/MT, em 18/9/2009 (peça 54, p. 24) , para "apresentar projeto e licenciamento ambiental do aterro sanitário, bem como prestar esclarecimento sobre mortandade de animais silvestres no interior do referido aterro".
40.1	Em resposta, a prefeitura municipal de Ribeirão Cascalheitra/MT informou, em 23/9/2009 (peça 54, p. 22-23) , que estaria elaborando o projeto de licenciamento ambiental em caráter de urgência e que disponibilizaria funcionários no local das obras para evitar a permanência de animais silvestres nos aterros sanitários.
41.	O então gestor municipal teria comunicado ao promotor de justiça local, em 14/10/2009 (peça 54, p. 18) e em 17/12/2009 (peça 54, p. 19) , supostamente sobre as tratativas e respostas encaminhadas pelo município convenente à Sema, quanto às pendências e irregularidades ambientais na execução do empreendimento.
42.	Considerando as pendências anteriormente relatadas, o então gestor teria solicitado da Funasa, em 15/4/2010, a prorrogação de prazo para concluir a obra (peça 54, p. 33) , uma vez que o processo de licenciamento ambiental estava sendo analisado pela SEMA-MT.
43.	Por seu turno, o parecer técnico 37559/CGRS/SUIMIS/2010, de 30/6/2010 (peça 54, p. 26-31) , ao analisar os requerimentos de licença de operação e outros documentos técnicos para obtenção do licenciamento ambiental do aterro sanitário municipal, encaminhados pela prefeitura municipal de Ribeirão Cascalheira/MT, e após realizar vistoria às obras, concluiu que a citada prefeitura deveria adotar os seguintes procedimentos:
	a) renovar a licença de instalação (LI) , que se encontrava vencida;
	b) encaminhar a ART/CREA do responsável pelo novo projeto de aterro sanitário, devidamente assinada e quitada;
	c) atender às seguintes solicitações:
	c.1) caracterizar os aspectos geológico-geotécnicos mediante sondagem mecânica ou a trado, para caracterização do solo;
	c.2) apresentar os pontos de sondagem de solo locados em planta, identificados pelas coordenadas geográficas;
	c.3) apresentar declaração informando a desativação do aeródromo municipal quando da operação do aterro sanitário;
	c.4) apresentar documento de anuência, posse ou aquisição da área;
	c.5) verificar a quantidade de chorume gerada, estimada pelo índice pluviométrico, sendo que o projeto atualizado não previa a cobertura das valas dos Resíduos Sólidos Domicilares (RSD) . Assim, deveriam ser incluídos "dispositivos complementares para o acúmulo dos líquidos percolados, devido ao volume excedente gerado no período sazonal chuvoso";
	c.6) atender integralmente quanto à apresentação de proposta técnica quanto aos necessários dispositivos para dispersão, dissipação de energia ou contenção, no final da rede de drenagem superficial;
	c.7) apresentar como será a distribuição do lixiviado, pelo sistema de recirculação, detalhando o mecanismo de injeção do líquido percolado na massa de resíduos do aterro;
	c.8) apresentar revisão do projeto para incluir sistema de acúmulo de lixiviado, tanque ou lagoa de acúmulo ou descanso, no caso de a geração atingir o volume estimado, pois as trincheiras sem cobertura permitiriam o aumento do volume de líquidos percolados no período sazonal chuvoso;
	c.9) revisar a dimensão das valas, devendo apresentar novo layout com os espaçamentos entre as valas e limites das áreas, assim como cortes e detalhes das valas;
	c.10) apresentar a ordem de ocupação das valas, com planta exclusiva para as instalações que serão executadas para o requerimento da licença de operação;
	c.11) apresentar o memorial de cálculo com o dimensionamento do sistema de tratamento de efluentes domésticos, conforme normas técnicas da ABNT NBR 7229/93 e 13969/97;
	c.12) representar, em corte e detalhes e em consonância os parâmetros de dimensionamento do aterro sanitário e vida útil das trincheiras, a acomodação e a cobertura diária dos resíduos no interior das valas;
	c.13) elaborar e apresentar o plano de gerenciamento de resíduos sólidos (PGRS) , conforme normativos próprios, no prazo máximo de noventa dias.
44.	Ainda que o Relatório de Visita Técnica 02, de 15/4/2009 (peça 1, p. 79-81) , tenha registrado o percentual de execução física da obra em 86,95%, que estaria em consonância com o percentual financeiro dispendido, também foram relatadas as seguintes irregularidades, dentre outras, no projeto e na execução:
	a) ausência de responsabilidade técnica pela execução da obra;
	b) ausência de fiscalização da obra pelo convenente;
	c) ausência de indicação formal de interlocutor junto à Funasa;
	d) ausência de proposta de alteração do plano de trabalho;
	e) não cumprimento do cronograma físico-financeiro;
	f) execução de drenagem das águas pluviais em desconformidade com a proposta;
	g) quadro de comando em desconformidade com a proposta;
	h) ausência de testes das instalações elétricas e hidro-sanitárias.
45.	O parecer técnico da Sema e as notificações do Ibama, anteriormente relatados, revelam deficiências graves no projeto básico original e na sua alteração, bem como na execução do empreendimento, sob os aspectos operacionais e ambientais.
46.	Assim, revela-se necessária a citação solidária do responsável que geriu a confecção do projeto e de sua alteração, que celebrou o ajuste e executou a parcela da obra atestada e a maior parcela dos recursos financeiros (R$ 249.339,17) , Sr. José Adson de Souza; bem como do Sr. Francisco de Assis dos Santos, que foi gestor entre 1/1/2009 e 31/3/2009 e realizou pagamento no valor de R$ 48.989,02.
47.	As alegações de defesa apresentadas pelo Sr. Daniel Correa Beraldo, ainda que apontem indícios de irregularidades consistentes que podem ter inviabilizado a continuidade e conclusão da obra durante sua gestão, devem ser confrontadas com as que venham eventualmente a ser apresentadas pelo gestor que o antecedeu. Assim, em nome do contraditório e da ampla defesa, deve ser renovada a sua citação, em solidariedade com os gestores anteriores.
48.	Oportuno frisar que não restou configurado se a empresa contratada executou a obra com defeitos construtivos ou em desconformidade com o projeto aprovado, mas sim que somente a executou segundo um projeto deficiente apresentado pelo convenente. Assim, não se cogita a sua preliminar responsabilização pelo dano em tela.
49.	De acordo com as análises empreendidas nesta fase instrutória, as irregularidades descritas no relatório do tomador, bem como as respectivas condutas identificadas, que deram origem a esta TCE, podem ser melhor descritas da forma que se segue. A estrutura adotada nesta instrução reflete a matriz de responsabilização: 
49.1	Irregularidade: ausência de funcionalidade do objeto do Convênio 425/2003, registro Siafi 490307, firmado entre o Município de Ribeirão Cascalheira-MT e a Fundação Nacional de Saúde, sem aproveitamento útil da parcela executada, por motivo de inexecução parcial e por falhas técnicas e de qualidade.
49.1.1	Fundamentação para o encaminhamento: 
49.1.1.1	Esta Corte possui entendimento sedimentado de que a execução parcial de objetos de convênios em que reste consignada a imprestabilidade do que edificado para o atingimento da meta ajustada implica débito em valor integral, conforme se nota dos precedentes abaixo relacionados, colhidos da ferramenta de pesquisa denominada Jurisprudência Selecionada:
Acórdão 494/2016-TCU-Primeira Câmara (Relator Ministro-Substituto André de Carvalho) 
'A execução parcial do objeto pactuado aliada à imprestabilidade da parcela realizada permite a condenação do responsável pelo valor total dos recursos repassados pelo convênio.'
Acórdão 2812/2017-TCU-Primeira Câmara (Relator Ministro-Substituto Weder de Oliveira) 
'Considera-se como prejuízo em valores integrais a aplicação dos recursos do convênio em objeto que se revela inservível ou sem funcionalidade após a sua execução, completa ou parcial.'
Acórdão 11571/2018-TCU-Primeira Câmara (Relator Ministro Benjamin Zymler) 
Quando a parcela executada do convênio não for suficiente para o atingimento, ainda que parcial, dos objetivos do ajuste, sem quaisquer benefícios à sociedade, a possibilidade de aproveitamento do que já foi executado em eventual retomada das obras, por se tratar de mera hipótese, não de benefício efetivo, não enseja o correspondente abatimento no valor do débito apurado'. Desta forma, tendo em vista que o objeto foi executado de forma parcial, sem que pudesse haver aproveitamento da parte executada, verifica-se a sua inutilidade total, devendo os responsáveis terem as contas julgadas irregulares e condenados em débito pelo valor total pago.
49.1.1.2	No caso em tela, não se vislumbra a possibilidade de aproveitamento do que foi executado para conclusão posterior do objeto avençado, não podendo ser extraídos daquilo que foi executado quaisquer dos benefícios almejados originalmente. Houve, portanto, completo desperdício de dinheiro público, o qual deve ser integralmente devolvido aos cofres federais.
49.1.2	Evidências da irregularidade: Relatório de Visita Técnica n. 02, de 15/4/09 (peça 1, p. 79-81) ; Relatório Conclusivo/Relatório de Visita Técnica, de 29/4/14 (peça 1, p. 94-98) ; Parecer Financeiro 144/2014, de 18/8/14 (peça 1, p. 101-102) ; Notificação SEMA/MT 106.816, de 30/4/2009 (peça 54, p. 15-16) ; Notificação Ibama 269.169, de 18/9/2009 (peça 54, p. 24) ; Parecer Técnico 37559/CGRS/SUIMIS/2010, de 30/6/2010 (peça 54, p. 26-31) .
49.1.3	Normas infringidas: art. 70, parágrafo único, da Constituição Federal/1988; art. 93 do Decreto-Lei 200/1967; art. 145 do Decreto 93.872/1986; e Cláusula Segunda, item II, alínea "b", do Convênio 425/2003.
	Débitos relacionados aos responsáveis Daniel Correa Beraldo (CPF XXX.383.178-XX) , José Adson de Souza (CPF XXX.396.301-XX) e Francisco de Assis dos Santos (CPF XXX.029.851-XX) :
	Data de ocorrência
	Valor histórico (R$) 

	14/10/2005
	120.000,00

	2/1/2006
	120.000,00

	14/9/2009
	60.000,00

	17/11/2010
	 (72.734,60) 

                   Valor atualizado do débito (sem juros) em 18/9/2020: R$ 495.633,94
49.1.4	Cofre credor: Fundação Nacional de Saúde.
49.1.5		Responsável: José Adson de Souza (CPF XXX.396.301-XX) .
49.1.5.1	Conduta: apresentar projeto básico deficiente e realizar pagamentos por serviços executados com falhas técnicas e de qualidade com relação ao objeto do convênio 425/2003/Funasa, que foi implantado de forma diferente da que foi aprovada na Licença de Instalação, sem o ART/CREA do responsável técnico pelo novo projeto de aterro sanitário, sem fiscalização e com deficiências técnicas que comprometiam a operacionalidade do aterro sanitário e sua adequação e sustentabilidade ambiental.
49.1.5.2	Nexo de causalidade: a apresentação de projeto básico deficiente e o pagamento por serviços executados com falhas técnicas e de qualidade com relação ao objeto do convênio 425/2003/Funasa acarretou a ausência do benefício social esperado, resultando em dano ao erário.
49.1.5.3	Culpabilidade: não há excludentes de ilicitude, de culpabilidade e de punibilidade; é razoável supor que o responsável tinha consciência da ilicitude de sua conduta; era exigível conduta diversa da praticada, qual seja, efetuar pagamento dos serviços somente após a sua execução conforme especificações previstas em projeto tecnicamente aprovado e após a devida fiscalização.
49.1.6	Responsável: Francisco de Assis dos Santos (CPF XXX.029.851-XX) .
49.1.6.1	Conduta: realizar pagamento por serviços executados com falhas técnicas e de qualidade com relação ao objeto do convênio 425/2003/Funasa, que foi implantado de forma diferente da que foi aprovada na Licença de Instalação, sem o ART/CREA do responsável técnico pelo novo projeto de aterro sanitário, sem fiscalização e com deficiências técnicas que comprometiam a operacionalidade do aterro sanitário e sua adequação e sustentabilidade ambiental.
49.1.6.2	Nexo de causalidade: o pagamento por serviços executados com falhas técnicas e de qualidade com relação ao objeto do convênio 425/2003/Funasa e a deficiência de fiscalização acarretaram a ausência do benefício social esperado, resultando em dano ao erário.
49.1.6.3	Culpabilidade: não há excludentes de ilicitude, de culpabilidade e de punibilidade; é razoável supor que o responsável tinha consciência da ilicitude de sua conduta; era exigível conduta diversa da praticada, qual seja, efetuar pagamento dos serviços somente após a sua execução conforme especificações previstas em projeto tecnicamente aprovado e após a devida fiscalização.
49.1.7	Responsável: Daniel Correa Beraldo (CPF XXX.383.178-XX) .
49.1.7.1	Conduta: deixar de tomar as providências necessárias à conclusão de obra ou dos serviços pactuados objeto do convênio, executado com falhas técnicas e de qualidade, havendo recursos financeiros disponíveis, restando imprestável a parcela executada, seja por ter ficado a obra inacabada, seja porque os serviços executados não foram suficientes para obter o atingimento dos objetivos acordados.
49.1.7.2	Nexo de causalidade: a ausência das providências necessárias à conclusão de obra ou dos serviços pactuados objeto do convênio, executado com falhas técnicas e de qualidade, acarretou a ausência do benefício social esperado, resultando em dano ao erário correspondente ao valor integral repassado.
49.1.7.3	Culpabilidade: não há excludentes de ilicitude, de culpabilidade e de punibilidade; é razoável supor que o responsável tinha consciência da ilicitude de sua conduta; era exigível conduta diversa da praticada, qual seja, tomar todas ao providências necessárias à continuidade da execução do objeto. 
49.1.8	Encaminhamento: citação.
50.	Em razão da irregularidade apontada encontrar-se devidamente demonstrada, devem ser citados solidariamente os responsáveis, Daniel Correa Beraldo (CPF XXX.383.178-XX) , José Adson de Souza (CPF XXX.396.301-XX) e Francisco de Assis dos Santos (CPF XXX.029.851-XX) , para apresentarem alegações de defesa e/ou recolherem o valor total do débito quantificado.
Prescrição da Pretensão Punitiva
51.	Vale ressaltar que a pretensão punitiva do TCU, conforme Acórdão 1441/2016-TCU-Plenário, Relator: Benjamin Zymler, que uniformizou a jurisprudência acerca dessa questão, subordina-se ao prazo geral de prescrição indicado no art. 205 do Código Civil, que é de dez anos, contado da data de ocorrência da irregularidade sancionada, nos termos do art. 189 do Código Civil, sendo este prazo interrompido pelo ato que ordenar a citação, a audiência ou a oitiva dos responsáveis.
52.	No caso em exame, ocorreu a prescrição, uma vez que a irregularidade sancionada ocorreu entre 2005 e 2009, e o ato de ordenação da citação ocorreu em 4/2/2020.
Informações Adicionais
53.	Informa-se, ainda, que não há delegação de competência do relator deste feito, Ministro Benjamin Zymler, para a citação proposta, nos termos do art. 1º da Portaria-GM-BZ 1, de 20/2/2019.
CONCLUSÃO
54.	A partir dos elementos constantes nos autos e do exame das ocorrências descritas na seção "Exame Técnico", foi possível definir a responsabilidade de Daniel Correa Beraldo, José Adson de Souza e Francisco de Assis dos Santos, e quantificar adequadamente os débitos a eles atribuídos, na forma dos arts. 10, § 1º, e 12, incisos I e II, da Lei 8.443/1992 c/c o art. 202, incisos I e II, do RI/TCU. Propõe-se, por conseguinte, que se promova a citação solidária dos responsáveis.
PROPOSTA DE ENCAMINHAMENTO
55.	Diante do exposto, submetem-se os autos à consideração superior, propondo:
realizar a citação solidária de José Adson de Souza (CPF XXX.396.301-XX) , Francisco de Assis dos Santos (CPF XXX.029.851-XX) e Daniel Correa Beraldo (CPF XXX.383.178-XX) , com fundamento nos arts. 10, § 1º, e 12, incisos I e II, da Lei 8.443/1992 c/c o art. 202, incisos I e II, do RI/TCU, para que, no prazo de quinze dias, em decorrência das condutas praticadas, apresentem alegações de defesa e/ou recolham, aos cofres especificados, as quantias abaixo indicadas, atualizadas monetariamente a partir da respectiva data até o efetivo recolhimento, abatendo-se na oportunidade a quantia eventualmente ressarcida, na forma da legislação em vigor, que gerou a irregularidade demonstrada a seguir:
		Débitos solidários relacionados aos responsáveis José Adson de Souza (CPF XXX.396.301-XX) , Francisco Assis dos Santos (CPF XXX.029.851-XX) e Daniel Correa Beraldo (CPF XXX.383.178-XX) , ex-prefeitos municipais, nos períodos 1º/1/2005-31/12/2008, 1º/1/2009-31/3/2009 e 1º/4/2009-23/11/2010, respectivamente.
	Irregularidade: ausência de funcionalidade do objeto do Convênio 425/2003, registro Siafi 490307, firmado entre o Município de Ribeirão Cascalheira-MT e a Fundação Nacional de Saúde, sem aproveitamento útil da parcela executada, por motivo de inexecução parcial e por falhas técnicas e de qualidade.
	Evidências da irregularidade: Relatório de Visita Técnica n. 02, de 15/4/09 (peça 1, p. 79-81) ; Relatório Conclusivo/Relatório de Visita Técnica, de 29/4/14 (peça 1, p. 94-98) ; Parecer Financeiro 144/2014, de 18/8/14 (peça 1, p. 101-102) ; Notificação SEMA/MT 106.816, de 30/4/2009 (peça 54, p. 15-16) ; Notificação Ibama 269.169, de 18/9/2009 (peça 54, p. 24) ; Parecer Técnico 37559/CGRS/SUIMIS/2010, de 30/6/2010 (peça 54, p. 26-31) .
	Normas infringidas: art. 70, parágrafo único, da Constituição Federal/1988; art. 93 do Decreto-Lei 200/1967; art. 145 do Decreto 93.872/1986; e Cláusula Segunda, item II, alínea "b", do Convênio 425/2003.
	Data de ocorrência
	Valor histórico (R$) 

	14/10/2005
	120.000,00

	2/1/2006
	120.000,00

	14/9/2009
	60.000,00

	17/11/2010
	 (72.734,60) 

Cofre credor: Fundação Nacional de Saúde.
Valor atualizado do débito (sem juros) em 18/9/2020: R$ 495.633,94.
	Responsável: José Adson de Souza (CPF XXX.396.301-XX) .
	Conduta: apresentar projeto básico deficiente e realizar pagamentos por serviços executados com falhas técnicas e de qualidade com relação ao objeto do convênio 425/2003/Funasa, que foi implantado de forma diferente da que foi aprovada na Licença de Instalação, sem o ART/CREA do responsável técnico pelo novo projeto de aterro sanitário, sem fiscalização e com deficiências técnicas que comprometiam a operacionalidade do aterro sanitário e sua adequação e sustentabilidade ambiental.
	Nexo de causalidade: a apresentação de projeto básico deficiente e o pagamento por serviços executados com falhas técnicas e de qualidade com relação ao objeto do convênio 425/2003/Funasa, acarretou a ausência do benefício social esperado, resultando em dano ao erário.
	Culpabilidade: não há excludentes de ilicitude, de culpabilidade e de punibilidade; é razoável supor que o responsável tinha consciência da ilicitude de sua conduta; era exigível conduta diversa da praticada, qual seja, efetuar pagamento dos serviços somente após a sua execução conforme especificações previstas em projeto tecnicamente aprovado e após a devida fiscalização.
	Responsável: Francisco de Assis dos Santos (CPF XXX.029.851-XX) .
	Conduta: realizar pagamento por serviços executados com falhas técnicas e de qualidade com relação ao objeto do convênio 425/2003/Funasa, que foi implantado de forma diferente da que foi aprovada na Licença de Instalação, sem o ART/CREA do responsável técnico pelo novo projeto de aterro sanitário, sem fiscalização e com deficiências técnicas que comprometiam a operacionalidade do aterro sanitário e sua adequação e sustentabilidade ambiental.
	Nexo de causalidade: o pagamento por serviços executados com falhas técnicas e de qualidade com relação ao objeto do convênio 425/2003/Funasa e a deficiente fiscalização acarretaram a ausência do benefício social esperado, resultando em dano ao erário.
	Culpabilidade: não há excludentes de ilicitude, de culpabilidade e de punibilidade; é razoável supor que o responsável tinha consciência da ilicitude de sua conduta; era exigível conduta diversa da praticada, qual seja, efetuar pagamento dos serviços somente após a sua execução conforme especificações previstas em projeto tecnicamente aprovado e após a devida fiscalização.
	Responsável: Daniel Correa Beraldo (CPF XXX.383.178-XX) .
	Conduta: deixar de tomar as providências necessárias à conclusão de obra ou dos serviços pactuados objeto do convênio, executado com falhas técnicas e de qualidade, havendo recursos financeiros disponíveis, restando imprestável a parcela executada, seja por ter ficado a obra inacabada, seja porque os serviços executados não foram suficientes para obter o atingimento dos objetivos acordados.
	Nexo de causalidade: a ausência das providências necessárias à conclusão de obra ou dos serviços pactuados objeto do convênio, executado com falhas técnicas e de qualidade, acarretou a ausência do benefício social esperado, resultando em dano ao erário correspondente ao valor integral repassado.
	Culpabilidade: não há excludentes de ilicitude, de culpabilidade e de punibilidade; é razoável supor que o responsável tinha consciência da ilicitude de sua conduta; era exigível conduta diversa da praticada, qual seja, tomar todas ao providências necessárias à continuidade da execução do objeto. 
b) informar aos responsáveis que, caso venham a ser condenados pelo Tribunal, os débitos ora apurados serão acrescidos de juros de mora, nos termos do § 1º do art. 202 do RI/TCU;
c) esclarecer aos responsáveis, em obediência ao art. 12, § 2º, da Lei 8.443/1992, e ao art. 12, inciso VI, da Resolução TCU 170/2004, que o recolhimento tempestivo do débito somente saneará o processo caso seja reconhecida a sua boa-fé e não se constate outra irregularidade nas contas; 
d) encaminhar cópia da presente instrução aos responsáveis, a fim de subsidiar a apresentação de suas alegações de defesa;
esclarecer aos responsáveis, em obediência ao art. 12, § 3º, da Lei 8.443/1992, e ao art. 12, inciso VII, da Resolução TCU 170/2004, que o não atendimento à citação implicará revelia, para todos os efeitos, dando-se prosseguimento ao processo."
11.	Diante das evidências de que havia deficiências graves no projeto básico original e na sua alteração, bem como na execução do empreendimento, sob os aspectos operacionais e ambientais, acolhi a proposta parcialmente a proposta da unidade técnica e determinei a citação complementar dos Srs. Francisco de Assis dos Santos e José Adson de Souza.
12.	Cumpridas as medidas processuais, o auditor da SecexTCE elaborou a instrução transcrita parcialmente a seguir, com os ajustes de forma que entendi relevantes:
"38.	Conforme relatado no item 27 retro, o Sr. Daniel Correa Beraldo somente foi notificado quanto à reprovação da prestação de contas e imputação de débito por meio da citação expedida por este Tribunal, autorizada em 4/2/2020 (peça 45) e cumprida em 3/4/2020 (v. item 19) .
39.	Entretanto, como relatado pelo próprio responsável em suas alegações de defesa e comprovado pelo ofício encaminhado à Funasa (peça 54, p. 33) , ele teria solicitado, em 13/4/2010, a prorrogação do prazo de vigência do convênio para solucionar as pendências técnicas e ambientais que impediam a conclusão das obras, o que comprova o seu conhecimento dos fatos irregulares pelo menos desde esta data.
40.	Assim, verifica-se que não houve o transcurso de mais de dez anos desde o fato gerador sem que tenha havido a notificação do responsável pela autoridade administrativa federal competente (art. 6º, inciso II, c/c art. 19, da IN/TCU 71/2012, modificada pela IN/TCU 76/2016) , uma vez que os recursos foram liberados entre 2005 e 2009.
41.	No presente caso, o responsável não alegou e tampouco demonstrou ou indicou obstáculo ou dificuldade concreta que implicou prejuízo à defesa. Não há evidências de que o decurso do tempo até a citação do responsável por este Tribunal tenha prejudicado seu direito de defesa.
42.	A notificação da Secretaria Estadual do Meio Ambiente, de 30/4/2009 (peça 54, p. 15-16) , atestou que o aterro sanitário estava sendo implantado de forma diferente da que foi aprovada na Licença de Instalação 1133/2007, o que ensejou a continuidade da paralisação da obra até autorização expressa da Sema.
43.	Por seu turno, o IBAMA notificou a prefeitura municipal de Ribeirão Cascalheira/MT, em 18/9/2009 (peça 54, p. 24) , para "apresentar projeto e licenciamento ambiental do aterro sanitário, bem como prestar esclarecimento sobre mortandade de animais silvestres no interior do referido aterro".
43.1	Em resposta, a prefeitura municipal de Ribeirão Cascalheira/MT informou, em 23/9/2009 (peça 54, p. 22-23) , que estaria elaborando o projeto de licenciamento ambiental em caráter de urgência e que disponibilizaria funcionários no local das obras para evitar a permanência de animais silvestres nos aterros sanitários.
44.	O então gestor municipal teria comunicado ao promotor de justiça local, em 14/10/2009 (peça 54, p. 18) e em 17/12/2009 (peça 54, p. 19) , supostamente sobre as tratativas e respostas encaminhadas pelo município convenente à Sema, quanto às pendências e irregularidades ambientais na execução do empreendimento.
45.	Considerando as pendências anteriormente relatadas, o então gestor teria solicitado da Funasa, em 15/4/2010, a prorrogação de prazo para concluir a obra (peça 54, p. 33) , uma vez que o processo de licenciamento ambiental estava sendo analisado pela SEMA-MT.
46.	Por seu turno, o parecer técnico 37559/CGRS/SUIMIS/2010, de 30/6/2010 (peça 54, p. 26-31) , ao analisar os requerimentos de licença de operação e outros documentos técnicos para obtenção do licenciamento ambiental do aterro sanitário municipal, encaminhados pela prefeitura municipal de Ribeirão Cascalheira/MT, e após realizar vistoria às obras, concluiu que a citada prefeitura deveria adotar os seguintes procedimentos:
	a) renovar a licença de instalação (LI) , que se encontrava vencida;
	b) encaminhar a ART/CREA do responsável pelo novo projeto de aterro sanitário, devidamente assinada e quitada;
	c) atender às seguintes solicitações:
	c.1) caracterizar os aspectos geológico-geotécnicos mediante sondagem mecânica ou a trado, para caracterização do solo;
	c.2) apresentar os pontos de sondagem de solo locados em planta, identificados pelas coordenadas geográficas;
	c.3) apresentar declaração informando a desativação do aeródromo municipal quando da operação do aterro sanitário;
	c.4) apresentar documento de anuência, posse ou aquisição da área;
	c.5) verificar a quantidade de chorume gerada, estimada pelo índice pluviométrico, sendo que o projeto atualizado não previa a cobertura das valas dos Resíduos Sólidos Domicilares (RSD) . Assim, deveriam ser incluídos "dispositivos complementares para o acúmulo dos líquidos percolados, devido ao volume excedente gerado no período sazonal chuvoso";
	c.6) atender integralmente quanto à apresentação de proposta técnica quanto aos necessários dispositivos para dispersão, dissipação de energia ou contenção, no final da rede de drenagem superficial;
	c.7) apresentar como será a distribuição do lixiviado, pelo sistema de recirculação, detalhando o mecanismo de injeção do líquido percolado na massa de resíduos do aterro;
	c.8) apresentar revisão do projeto para incluir sistema de acúmulo de lixiviado, tanque ou lagoa de acúmulo ou descanso, no caso de a geração atingir o volume estimado, pois as trincheiras sem cobertura permitiriam o aumento do volume de líquidos percolados no período sazonal chuvoso;
	c.9) revisar a dimensão das valas, devendo apresentar novo layout com os espaçamentos entre as valas e limites das áreas, assim como cortes e detalhes das valas;
	c.10) apresentar a ordem de ocupação das valas, com planta exclusiva para as instalações que serão executadas para o requerimento da licença de operação;
	c.11) apresentar o memorial de cálculo com o dimensionamento do sistema de tratamento de efluentes domésticos, conforme normas técnicas da ABNT NBR 7229/93 e 13969/97;
	c.12) representar, em corte e detalhes e em consonância os parâmetros de dimensionamento do aterro sanitário e vida útil das trincheiras, a acomodação e a cobertura diária dos resíduos no interior das valas;
	c.13) elaborar e apresentar o plano de gerenciamento de resíduos sólidos (PGRS) , conforme normativos próprios, no prazo máximo de noventa dias.
47.	Ainda que o Relatório de Visita Técnica 02, de 15/4/2009 (peça 1, p. 79-81) , tenha registrado o percentual de execução física da obra em 86,95%, que estaria em consonância com o percentual financeiro dispendido, também foram relatadas as seguintes irregularidades, dentre outras, no projeto e na execução:
	a) ausência de responsabilidade técnica pela execução da obra;
	b) ausência de fiscalização da obra pelo convenente;
	c) ausência de indicação formal de interlocutor junto à Funasa;
	d) ausência de proposta de alteração do plano de trabalho;
	e) não cumprimento do cronograma físico-financeiro;
	f) execução de drenagem das águas pluviais em desconformidade com a proposta;
	g) quadro de comando em desconformidade com a proposta;
	h) ausência de testes das instalações elétricas e hidro-sanitárias.
48.	O parecer técnico da Sema e as notificações do Ibama, anteriormente relatados, revelam deficiências graves no projeto básico original e na sua alteração, bem como na execução do empreendimento, sob os aspectos operacionais e ambientais.
49.	Os documentos trazidos pelo responsável revelam que, após a sua notificação pela Secretaria Estadual do Meio Ambiente em 30/4/2009 e pelo Ibama em 18/9/2009, o gestor municipal teria iniciado a elaboração de projeto ambiental, notificado o promotor de justiça em 14/10/2009 e 17/12/2009, e solicitado à Funasa em 15/4/2010 prorrogação de prazo de vigência do ajuste para concluir a obra.
50.	Entretanto, ainda que sua gestão tenha se estendido até 23/11/2010, não há notícias de outras providências para regularizar a situação técnica-ambiental e concluir o empreendimento.
51.	Mesmo que se ficasse comprovada, o que não foi feito, a inviabilidade de se fazer as correções devidas e concluir a obra durante sua gestão, era obrigação do gestor municipal ter adotado medidas efetivas visando ao resguardo do patrimônio público, seja por meio de solicitação de instauração de TCE, de ação civil pública, de ação de ressarcimento de dano, de representação ao Ministério Público ou de qualquer outra providência reconhecidamente capaz de buscar o ressarcimento do prejuízo causado ao erário, sem perda das providências previstas no § 8° do art. 26-A da Lei 10.522/2002 (Acórdão 3642/2012-TCU-Segunda Câmara, Relator Raimundo Carreio, Acórdão 6295/2010-TCU-Primeira Câmara, Relator Augusto Nardes, Acórdão 1313/2010-TCU-Primeira Câmara, Relator Augusto Nardes, Acórdão 1080/2010-TCU-Segunda Câmara, Relator Augusto Sherman, Acórdão 583/2010-TCU-Primeira Câmara, Relator José Múcio Monteiro, entre outros) .
52.	Portanto, não merece guarida as alegações de defesa apresentadas.
Alegações de defesa de José Adson de Sousa (peças 69, 72-74) 
53.	Registre-se, preliminarmente, que o responsável constituiu uma defensora (peça 70) , que apresentou uma primeira peça de defesa (peça 69) e posteriormente subestabeleceu os poderes outorgados a outro advogado (peça 71) , que apresentou uma segunda peça de defesa (peças 72-74) . Considerando que as peças de defesa apresentaram os mesmos argumentos, com pequenos ajustes, elas serão descritas e analisadas como se fossem uma só peça.
54.	O advogado constituído por último argumenta o prejuízo à execução do ajuste, ante os atrasos nos repasses dos recursos pactuados, o que ensejou a prorrogação por diversas vezes da vigência do convênio. 
55.	Na sequência, acresce que o responsável apresentou a prestação de contas parcial (peça 1, p 66) , que foi devidamente aprovada pela Funasa (peça 1, p. 90) , após a realização de visita técnica que atestou a execução física de 86,95% do objeto conveniado.
56.	Em seguida, transcreve trecho de despacho do Ministro Relator (peça 23) informando que a execução física do objeto conveniado era compatível com a execução financeira; e trecho da instrução à peça 25, que comprovaria a compatibilidade técnica e a boa qualidade dos serviços executados na gestão do Sr. José Adson de Souza.
57.	Aduz na sequência que o Parecer Financeiro 144/2014/Funasa (peça 1, p. 101) aprovou integralmente a prestação de contas parcial relativa à primeira e segunda parcelas.
58.	Portanto, conclui que a execução do objeto foi regular durante a gestão do responsável em apreço, sendo compatíveis a execução física e a financeira, tanto que as contas parciais foram aprovadas integralmente, não havendo que se falar em responsabilidade solidária deste gestor com os gestores municipais que o sucederam, que devem responder por agirem "com omissão e negligência em não dar continuidade aos serviços objeto do Convênio nº 425/03". 
59.	Para reforçar as responsabilidades dos gestores sucessores, em especial do Sr. Daniel Corrêa Beraldo, menciona Jurisprudência deste Tribunal (Acórdão 2773/2012-TCU-Primeira Câmara) ; a Súmula/TCU 230; o art. 26-A, § 7º, da Lei 10.522/2002 e transcreve trechos do despacho do Ministro Relator à peça 23.
60.	Mais adiante, em consonância com o Acórdão 1441/2006-TCU-Plenário, alega a prescrição da pretensão punitiva e ressarcitória por este Tribunal, pois já teria decorrido mais de dez anos entre os créditos das ordens bancárias, ocorridos entre 14/10/2005 e 14/9/2009, e o ato de ordenação da citação ocorrido em 18/9/2020.
61.	Reforçando a alegação de prescrição da pretensão de ressarcimento e em respeito ao devido processo legal e à segurança jurídica, cita e transcreve posicionamento do Supremo Tribunal Federal discutido no Tema 899, que reconheceria "a possibilidade de prescrição diante da pretensão de ressarcimento ao erário quando fundado em decisão de tribunal de contas".
62.	No pedido, requer a ilegitimidade passiva do Sr. José Adson de Souza nestes autos ou o reconhecimento da prescrição da pretensão punitiva.
Análise
63.	Durante a gestão do Sr. José Adson de Souza, entre 2005 e 2006, foi repassado o montante de R$ 240.000,00, o que corresponde a 80% do total repassado, tendo a Funasa comprovado a execução física de 86,95% do objeto conveniado.
64.	Depreende-se dos elementos contidos nos autos e das análises efetuadas anteriormente por este Tribunal, cabendo razão ao gestor, que a execução física foi regular sob o aspecto construtivo e foi consonante com os recursos financeiros repassados.
65.	A questão a ser dirimida é que a execução do objeto apresentou as seguintes irregularidades, que foram determinantes para que posteriormente a obra fosse paralisada pelos órgãos ambientais (SEMA e Ibama) e não fosse concluída:
	a) o aterro sanitário estava sendo implantado de forma diferente da que foi aprovada na Licença de Instalação 1133/2007;
	b) ausência de responsabilidade técnica pela execução da obra;
	c) ausência de fiscalização da obra pelo convenente;
	d) ausência de indicação formal de interlocutor junto à Funasa;
	e) ausência de proposta de alteração do plano de trabalho;
	f) não cumprimento do cronograma físico-financeiro;
	g) execução de drenagem das águas pluviais em desconformidade com a proposta;
	h) quadro de comando em desconformidade com a proposta;
	i) ausência de testes das instalações elétricas e hidrossanitárias.
65.1	A execução deficiente da obra ensejou também que a SEMA-MT concluísse que a prefeitura convenente deveria adotar os seguintes procedimentos para corrigir as irregularidades:
	a) renovar a licença de instalação (LI) , que se encontrava vencida;
	b) encaminhar a ART/CREA do responsável pelo novo projeto de aterro sanitário, devidamente assinada e quitada;
	c) atender às seguintes solicitações:
	c.1) caracterizar os aspectos geológico-geotécnicos mediante sondagem mecânica ou a trado, para caracterização do solo;
	c.2) apresentar os pontos de sondagem de solo locados em planta, identificados pelas coordenadas geográficas;
	c.3) apresentar declaração informando a desativação do aeródromo municipal quando da operação do aterro sanitário;
	c.4) apresentar documento de anuência, posse ou aquisição da área;
	c.5) verificar a quantidade de chorume gerada, estimada pelo índice pluviométrico, sendo que o projeto atualizado não previa a cobertura das valas dos Resíduos Sólidos Domicilares (RSD) . Assim, deveriam ser incluídos "dispositivos complementares para o acúmulo dos líquidos percolados, devido ao volume excedente gerado no período sazonal chuvoso";
	c.6) atender integralmente quanto à apresentação de proposta técnica quanto aos necessários dispositivos para dispersão, dissipação de energia ou contenção, no final da rede de drenagem superficial;
	c.7) apresentar como será a distribuição do lixiviado, pelo sistema de recirculação, detalhando o mecanismo de injeção do líquido percolado na massa de resíduos do aterro;
	c.8) apresentar revisão do projeto para incluir sistema de acúmulo de lixiviado, tanque ou lagoa de acúmulo ou descanso, no caso de a geração atingir o volume estimado, pois as trincheiras sem cobertura permitiriam o aumento do volume de líquidos percolados no período sazonal chuvoso;
	c.9) revisar a dimensão das valas, devendo apresentar novo layout com os espaçamentos entre as valas e limites das áreas, assim como cortes e detalhes das valas;
	c.10) apresentar a ordem de ocupação das valas, com planta exclusiva para as instalações que serão executadas para o requerimento da licença de operação;
	c.11) apresentar o memorial de cálculo com o dimensionamento do sistema de tratamento de efluentes domésticos, conforme normas técnicas da ABNT NBR 7229/93 e 13969/97;
	c.12) representar, em corte e detalhes e em consonância os parâmetros de dimensionamento do aterro sanitário e vida útil das trincheiras, a acomodação e a cobertura diária dos resíduos no interior das valas;
	c.13) elaborar e apresentar o plano de gerenciamento de resíduos sólidos (PGRS) , conforme normativos próprios, no prazo máximo de noventa dias.
66.	Portanto, a execução do objeto realizada na gestão do Sr. José Adson de Souza foi irregular, pois não estava de acordo com a Licença de Instalação e nem com o plano de trabalho aprovado pelo concedente; constatou-se a ausência ou a incompletude dos estudos e projetos para caracterização dos componentes do aterro sanitário; não se comprovou a posse da área; bem como revelou-se a ausência de fiscalização e de definição da responsabilidade técnica pela execução da obra.
67.	Assim, não merece guarida as alegações de defesa apresentadas.
Da Prescrição das Pretensões Punitiva e Ressarcitória a cargo do TCU:
68.	Como se sabe, o Supremo Tribunal Federal - STF, no Recurso Extraordinário - RE 636.886, fixou a tese, com repercussão geral reconhecida, de que "é prescritível a pretensão de ressarcimento ao erário fundada em decisão de Tribunal de Contas" (Tema 899) . Não obstante as indagações acerca da abrangência da tese firmada, no sentido de que se circunscreveria apenas ao processo de execução (em outras palavras, inaplicável à pretensão de ressarcimento exercida nos autos do processo de TCE) , verifica-se que o STF, mediante decisões prolatadas pelas duas turmas, tem decidido de forma reiterada que se aplica à pretensão sancionatória e ressarcitória a cargo do Tribunal de Contas da União o prazo prescricional de 5 (cinco) anos previsto na Lei 9.873/1999.
69.	Seja por aplicação direta ou por analogia, a orientação sufragada é no sentido de que o prazo de 5 anos é compatível com a tese de que a ação e a execução prescrevem no mesmo prazo (Súmula 150 do STF) , bem como com o fato de que a Lei 9.873/1999 - que regulamenta o exercício de ação punitiva pela Administração Pública Federal, direta e indireta - regeria integralmente a prescrição no âmbito do TCU. Quanto a este último aspecto, o Ministro Roberto Barroso, no voto exarado no julgamento do MS 32.201, embora tenha advertido que a atuação do TCU, em sua acepção clássica, não se qualifica como exercício do poder de polícia, ressaltou que a Lei 9.873/1999 assumiria vocação regulatória geral da prescrição do exercício da competência sancionadora da Administração Pública, sendo sua disciplina aplicável a qualquer ação punitiva da Administração Pública Federal, exceto àquelas esferas em que exista regulamentação específica. Ademais, completa, dada a autonomia científica do Direito Administrativo, não haveria razão plausível para suprimir a omissão da Lei Orgânica do Tribunal de Contas da União, quanto ao prazo prescricional, valendo-se das normas de direito civil, e não das de direito administrativo.
70.	Eis algumas ementas de decisões que evidenciam o entendimento predominante do STF:
Ementa: AGRAVO REGIMENTAL EM MANDADO DE SEGURANÇA. TOMADA DE CONTAS ESPECIAL. TRIBUNAL DE CONTAS DA UNIÃO. CONDENAÇÃO A RESSARCIMENTO AO ERÁRIO. PRESCRIÇÃO. MARCO INTERRUPTIVO. ART. 2°, II, DA LEI 9.873/1999. ATO INEQUÍVOCO DE APURAÇÃO DO FATO. DISCUSSÃO. DIREITO LÍQUIDO E CERTO. DEMONSTRAÇÃO. INOCORRÊNCIA. SUBSISTÊNCIA DA DECISÃO AGRAVADA. AGRAVO A QUE SE NEGA PROVIMENTO. I - As razões do agravo regimental são inaptas para desconstituir os fundamentos da decisão agravada, que, por isso, se mantêm hígidos. II - Aplicando-se a regulamentação da Lei 9.873/1999 ao caso concreto, observa-se que a pretensão sancionatória do TCU, em relação aos atos praticados pelo impetrante, levando-se em consideração a ocorrência de 5 causas interruptivas da prescrição, não teria sido fulminada pelo decurso do tempo. III - A pretensão do recorrente, fundada na discussão sobre os fatos apontados como marcos interruptivos da prescrição da pretensão punitiva da Administração Pública, refoge aos estreitos limites do mandamus, ante a ausência de liquidez e certeza do direito pleiteado. IV - Agravo regimental a que se nega provimento. MS 36067 ED-AgR. Órgão julgador: Segunda Turma. Relator (a) : Min. RICARDO LEWANDOWSKI. Julgamento: 18/10/2019.
Ementa: AGRAVO REGIMENTAL EM RECLAMAÇÃO. TRIBUNAL DE CONTAS DA UNIÃO. TOMADA DE CONTA ESPECIAL. PRESCRIÇÃO DA PRETENSÃO PUNITIVA. RECONHECIDA EM DECISÃO DO SUPREMO TRIBUNAL FEDERAL. PRESCRITIBILIDADE DO RESSARCIMENTO AO ERÁRIO FUNDADA EM DECISÃO DE TRIBUNAL DE CONTAS. AÇÃO DE IMPROBIDADE ADMINISTRATIVA COM PEDIDO DE RESSARCIMENTO JÁ EM CURSO. AGRAVO REGIMENTAL A QUE SE NEGA PROVIMENTO. I - O acórdão do TCU determinou a formação de processo administrativo para avaliarem, efetivamente, a eventual responsabilização do agravado para o ressarcimento do dano ao erário, contrariando, assim, autoridade desta Corte no MS 35.512/DF, uma vez que houve a concessão da segurança para declarar a ocorrência da prescrição da pretensão punitiva do TCU em relação às infrações imputadas a ele, destacando-se que a União poderia perseguir os valores referentes ao ressarcimento dos danos na esfera judicial. II - Agravo regimental a que se nega provimento. (Rcl 39497 AgR. Órgão julgador: Segunda Turma. Relator (a) : Min. RICARDO LEWANDOWSKI. Julgamento: 10/10/2020) .
Ementa: MANDADO DE SEGURANÇA. DIREITO ADMINISTRATIVO. TRIBUNAL DE CONTAS DA UNIÃO. SERVIDOR DA SECRETARIA DE SAÚDE DO ESTADO DO ACRE. FISCALIZAÇÃO OMISSA E DEFICIENTE NA EXECUÇÃO DE DOIS CONVÊNIOS FIRMADOS ENTRE A SECRETARIA ESTADUAL E O MINISTÉRIO DA SAÚDE. APLICAÇÃO DE MULTA. ARTS. 28, II, E 58, II, DA LEI 8.443/1992. ART. 268, II, DO REGIMENTO INTERNO DO TCU. PRESCRIÇÃO DA PRETENSÃO SANCIONATÓRIA. OCORRÊNCIA. APLICAÇÃO DA LEI 9.873/1999. PRECEDENTES DESTE STF. MEDIDA LIMINAR DEFERIDA E RATIFICADA NO EXAME DE MÉRITO. SEGURANÇA CONCEDIDA PARA AFASTAR A MULTA APLICADA. 1. A prescrição da pretensão punitiva do TCU é regulada pela Lei 9.873/1999, descabendo a aplicação do prazo decenal previsto na legislação civil (art. 205 do Código Civil) . Ao revés, incide o prazo quinquenal previsto na Lei 9.873/1999 (MS 32201, Rel. Min. Roberto Barroso, PRIMEIRA TURMA, DJe 7/8/2017; MS 35.512-AgR, Rel. Min. Ricardo Lewandowski, SEGUNDA TURMA, DJe 21/6/2019) . 2. In casu, na linha do parecer apresentado pelo Ministério Público Federal e da decisão liminar de minha lavra, é inequívoca a superação do prazo prescricional quinquenal. Os ilícitos apontados pela Corte de Contas ocorreram em julho de 2006, tendo o processo de auditoria sido instaurado em 9/10/2006. A ordem de citação do responsável para a audiência, por sua vez, ocorreu em 25/6/2007. Entretanto, a decisão condenatória recorrível foi exarada somente em 31/5/2016, data da prolação do Acórdão 3513/2016-TCU-Primeira Câmara. 3. Ex positis, CONCEDO A SEGURANÇA unicamente para afastar a sanção de multa aplicada ao impetrante, nos autos da Tomada de Contas Processo 023.288/2006-0, máxime da ocorrência de prescrição da pretensão punitiva do Tribunal de Contas da União. MS 35940. (Órgão julgador: Primeira Turma. Relator (a) : Min. LUIZ FUX. Julgamento: 16/06/2020) .
71.	Essa orientação também foi seguida nas seguintes decisões monocráticas: MS 36.127-MC/DF e MS 35.940-MC/DF, Rel. Min. Luiz Fux; MS 35.294, MS 35.539/DF e MS 35.971-TP/DF, Rel. Min. Marco Aurélio; MS 34.256 MC/DF, MS 36.054-MC e MS 36.067-MC/DF, Rel. Min. Ricardo Lewandowski.
72.		Portanto, observa-se que o Supremo Tribunal Federal tem se pronunciado no sentido de reconhecer não só a aplicação da prescrição quinquenal com fulcro na interpretação da Lei 9.873/1999, mas também a incidência dos marcos interruptivos do prazo prescricional consignados na referida lei, tantas vezes quanto presentes os suportes fáticos (MS 32201, Relator: Min. Roberto Barroso) .
73.	Essa orientação também foi seguida nas seguintes decisões monocráticas: MS 36.054, MS 34.256-MC, MS 35.512 e MS 36.067-MC, todos de relatoria do Min. Ricardo Lewandowski; MS 35.294, MS 35.539 e MS 35.971-TP, todos de relatoria do Min. Marco Aurélio; MS 32.201, Rel. Min. Roberto Barroso, e MS 36.127-MC e MS 35.940-MC, Min. Luiz Fux.
74.	Em relação ao termo inicial da contagem do prazo prescricional, o "caput" do art. 1º da Lei 9.873/1999 oferece solução que não destoa do modelo adotado pelo TCU no incidente de uniformização de jurisprudência, em que se examinou a prescrição da pretensão punitiva, nos termos do Acórdão 1441/2016-TCU-Plenário (Rel. Min. Benjamin Zymler) , com a adição da particularidade de explicitar o caso de infrações permanentes ou continuadas:
a) Regra geral: "data da prática do ato"  (o que equivale a "ocorrência da irregularidade sancionada") ;
b) Regra especial: "no caso de infração permanente ou continuada, do dia em que tiver cessado".
75.	Por seu turno, a Lei 9.873/1999, em seu art. 2º, estabelece as causas interruptivas da prescrição punitiva, consoante abaixo transcrito, já na redação conferida pela Lei 11.941/2009:
Art. 2º Interrompe-se a prescrição da ação punitiva:
I - pela notificação ou citação do indiciado ou acusado, inclusive por meio de edital;
II - por qualquer ato inequívoco, que importe apuração do fato;
III - pela decisão condenatória recorrível.
IV - por qualquer ato inequívoco que importe em manifestação expressa de tentativa de solução conciliatória no âmbito interno da administração pública federal.
76.	Por sua vez, o quadro a seguir indica alguns eventos processuais, ocorridos no curso de uma TCE (fase interna e externa) - instaurada em razão de irregularidades na aplicação de recursos da União transferidos a entes subnacionais - que poderiam ser enquadrados nas causas de interrupção da prescrição acima apontadas, sem prejuízo, é claro, de outras ocorrências fáticas elegíveis como marco interruptivo, a depender da forma de proceder de cada entidade ou órgão tomador de contas.
	I - pela notificação ou citação do indiciado ou acusado, inclusive por meio de edital;
	 (i) notificação no âmbito do procedimento administrativo de ressarcimento previamente à instauração da TCE;
 (ii) notificação efetuada pelo órgão tomador de contas acerca da instauração da TCE;
 (iii) citação efetuada pelo TCU.
*Data da ciência da notificação ou citação pelos responsáveis ou de publicação do edital no DOU.

	II - por qualquer ato inequívoco, que importe apuração do fato;
* procedimento que evidencie a apuração dos fatos irregulares, com o objetivo quantificar o dano e identificar possíveis responsáveis.
	 (i) relatório de sindicância ou PAD;
 (ii) relatório de apuração de irregularidades referente ao processo administrativo prévio à instauração da TCE;
 (iii) relatórios de fiscalização, pareceres, despachos, informações e memorandos relacionados à apuração dos fatos irregulares;
 (iv) relatório do tomador de contas;
 (v) relatório do controle interno; 
 (vi) termo de instauração ou designação de instauração da TCE;
 (vii) autuação da TCE no TCU; entre outras causas.
*Há quem inclua nesse grupo diligências que comprovam providências do responsável sobre as irregularidades investigadas.

	III - pela decisão condenatória recorrível.
	 (i) Verifica-se apenas no âmbito do TCU com a data da prolação do acórdão condenatório recorrível.

	IV - por qualquer ato inequívoco que importe em manifestação expressa de tentativa de solução conciliatória no âmbito interno da administração pública federal.
	 (i) pedido de parcelamento;
 (ii) pagamento parcial do débito;
 (iii) qualquer manifestação do responsável que demonstre claramente a sua intenção de recolher o débito.

77.	Bem se vê, portanto, que haveria uma multiplicidade de causas de interrupção da prescrição, conforme se depreende do art. 2º da Lei 9.873/1999. Tal exegese encontra respaldo em precedentes do STF, a exemplo do que se decidiu no julgamento do MS 36067 (Rel. Min. Ricardo Lewandowski) , com destaque para trecho do voto em que o Relator reconhece cinco causas de interrupção da prescrição, in verbis:
 (...) Assim, faz-se necessário levar em consideração que, apesar de os fatos objeto da apuração conduzida pela Corte de Contas remontarem aos anos de 1999 e 2000, período no qual o impetrante era Secretário de Saúde municipal, o Tribunal de Contas da União deu prosseguimento à tomada de contas especial por ter constatado a ocorrência de 5 causas interruptivas da prescrição, a saber: a) relatório de auditoria em conjunto realizada pelo Denasus e pela Secretaria Federal de Controle, lavrado em 06/07/2001, sendo este, certamente, um ato inequívoco que importou a apuração do fato (art. 2º, II, da Lei n. 9.873/1999) ; b) instauração de Tomada de Contas Especial pelo FNS, ocorrida em 05/10/2005, sendo este também, certamente, um ato inequívoco que importou a apuração do fato  (art. 2º, II, da Lei n. 9.873/1999) ; c) a autuação da presente Tomada de Contas Especial no âmbito do Tribunal de Contas da União, ocorrida em 12/08/2008, sendo este também, certamente, um ato inequívoco que importou a apuração do fato  (art. 2º, II, da Lei n. 9.873/1999) ; d) o ato que ordenou a citação do responsável, ora impetrante, ocorrida em 12/07/2010 (art. 2º, I, da Lei n. 9.873/1999) ; e e) o exercício do poder punitivo ocorrido em 20/06/2012, data da prolação do Acórdão 1563/2012-TCU-Plenário (art. 2º, III, da Lei n. 9.873/1999) .
78.	No caso concreto, tendo como parâmetro a tese firmada pelo STF, no RE 636.886, no sentido de que ambas as pretensões do TCU (sancionatória e ressarcitória) sujeitam-se ao prazo prescricional de 5 anos previsto na Lei 9.873/1999, considerando, ainda, o sistema prescricional descrito na citada lei, inclusive as causas de suspensão e de interrupção da prescrição, temos os seguintes eventos processuais:
a) 	"Datas das práticas dos atos" (termo inicial para contagem dos prazos prescricionais) : fim da vigência do convênio em 22/12/2009, conforme 9º termo aditivo (peça 1, p. 54) ;
b) Parecer Técnico - Relatório 3, de 24/4/2014 (peça 1, p. 99-100) e Relatório 3 - Relatório de Visita Técnica, de 28/4/2014 (peça 1, p. 95-98) , com proposta de reprovação da prestação de contas final, apontando o não alcance dos objetivos almejados, sem etapa útil, o abandono e falta de manutenção da obra, com degradação da manta de impermeabilização das valas, além das ausências de ARTs, cronograma físico-financeiro, diário da obra, licença de operação e termo de recebimento;
c) Parecer Financeiro 144/2014, de 18/8/2014 (peça 1, p. 101-102) , condicionando a aprovação da prestação de contas ao saneamento de pendências técnicas, sob pena da devolução da totalidade dos recursos transferidos;
d) Notificação 117/2014/CGCON, de 18/8/2014 (peça 1, p. 103-107) , do então prefeito Reynaldo Fonseca Diniz, quanto ao Parecer Financeiro 144/2014; reiterada pelo Ofício 1.026/2015-Gab/Secov/Sopre/MT, de 21/9/2015 (peça 108, p. 108-110) ;
e) Notificação 58/2015-Gab/Secov/Sopre/MT, de 16/10/2015 (peça 1, p. 111-113) , de José Adson de Sousa, quanto à não aprovação da prestação de contas conforme Parecer Financeiro 144/2014;
f) Notificação por meio do Ofício 1.286/2015-Secov/Gab/MT, de 26/11/2015 (peça 1, p. 115-117) , de José Adson de Sousa, quanto à inscrição deste responsável no Siafi;
g) Relatório de TCE, de 10/2/2016 (peça 1, p. 129-134) , concluindo pela não aprovação da prestação de contas final;
h) Notificação 06/2016/TCE, de 11/2/2016 (peça 1, p. 137) , de José Adson de Sousa, do encaminhamento da TCE ao TCU;
i) Notificação 87/2016/TCE, de 24/8/2016 (peça 1, p. 199) , de José Adson de Sousa, e Notificação 86/2016/TCE, de 24/8/2016 (peça 1, p. 208-209) , de Francisco de Assis dos Santos, do encaminhamento da TCE ao TCU;
j) Relatório Complementar de TCE, de 5/9/2016 (peça 2, p. 3-8) , concluindo pela não aprovação da prestação de contas final;
k)	 Autuação da tomada de contas especial pela SecexTCE em 16/12/2016;
l) 	Despacho do Ministro Relator autorizando a realização da citação de Daniel Correa Beraldo em 11/3/2020 (peça 46) ;
m) citação de Daniel Correa Beraldo em 3/4/2020 (peça 48-50) ;
n) 	Despacho do Ministro Relator autorizando a realização da citação de José Adson de Souza e Francisco de Assis dos Santos em 13/10/2020 (peça 59) ;
o) citação de Francisco de Assis dos Santos em 3/11/2020 (peças 60, 62 e 65) ;
p) citação de José Adson de Souza em 3/11/2020 (peças 61, 63 e 64) .
79.	Analisando-se a sequência de eventos processuais enumerados no item anterior, os quais teriam o condão de interromper a prescrição da ação punitiva desta Corte no entender do STF, observa-se que não transcorreu o prazo prescricional de 5 (cinco) anos entre cada evento processual e o seguinte. Portanto, mesmo levando-se em consideração o entendimento do STF, não teria ocorrido a prescrição da pretensão sancionatória e ressarcitória a cargo do TCU.
80.	Por outro lado, especificamente no que tange à prescrição da pretensão punitiva, verifica-se que o Acórdão 1441/2016-TCU-Plenário, Relator Ministro Benjamin Zymler, que uniformizou a jurisprudência acerca dessa questão, subordinou tal prescrição ao prazo prescricional geral indicado no art. 205, do Código Civil, que é de dez anos, contado da data de ocorrência da irregularidade sancionada, nos termos do art. 189, do Código Civil, sendo este prazo interrompido pelo ato que ordenar a citação, a audiência ou a oitiva do responsável.
81.	No caso em exame, ocorreu a prescrição da pretensão punitiva, uma vez que a irregularidade sancionada ocorreu em 22/12/2009 e o primeiro ato de ordenação da citação ocorreu em 11/3/2020.
82.	Portanto, diferente do entendimento esposado pelos responsáveis, configurou-se a prescrição apenas quanto à competência sancionatória deste Tribunal, não se aplicando aos danos ao erário.
Responsabilidade da empresa contratada
83.	Oportuno frisar que não restou configurado se a empresa contratada executou a obra com defeitos construtivos ou em desconformidade com o projeto aprovado, mas sim que somente a executou segundo um projeto deficiente apresentado pelo convenente. Assim, não se justifica a sua responsabilização solidária pelo dano em tela.
Revelia do responsável Francisco de Assis dos Santos
84.	Nos processos do TCU, a revelia não leva à presunção de que seriam verdadeiras todas as imputações levantadas contra os responsáveis, diferentemente do que ocorre no processo civil, em que a revelia do réu opera a presunção da verdade dos fatos narrados pelo autor. Dessa forma, a avaliação da responsabilidade do agente não pode prescindir da prova existente no processo ou para ele carreada. 
Ao não apresentar sua defesa, o responsável deixou de produzir prova da regular aplicação dos recursos sob suas responsabilidades, em afronta às normas que impõem aos gestores públicos a obrigação legal de, sempre que demandados pelos órgãos de controle, apresentar os documentos que demonstrem a correta utilização das verbas públicas, a exemplo do contido no art. 93 do Decreto-Lei 200/1967: "Quem quer que utilize dinheiros públicos terá de justificar seu bom e regular emprego na conformidade das leis, regulamentos e normas emanadas das autoridades administrativas competentes." 
Mesmo as alegações de defesa não sendo apresentadas, considerando o princípio da verdade real que rege esta Corte, procurou-se buscar, em manifestações dos responsáveis na fase interna desta Tomada de Contas Especial, se havia algum argumento que pudesse ser aproveitado a seu favor. 
No entanto, o responsável não se manifestou na fase interna, não havendo, assim, nenhum argumento que possa vir a ser analisado e posteriormente servir para afastar as irregularidades apontadas.
Em se tratando de processo em que as partes interessadas não se manifestaram acerca das irregularidades imputadas, não há elementos para que se possa efetivamente aferir e reconhecer a ocorrência de boa-fé na conduta dos responsáveis, podendo este Tribunal, desde logo, proferir o julgamento de mérito pela irregularidade das contas, conforme os termos dos §§ 2º e 6º do art. 202 do Regimento Interno do TCU. (Acórdão 2064/2011-TCU-Primeira Câmara (relator: Ubiratan Aguiar) , 6.182/2011-TCU-1ª Câmara (relator: Weber de Oliveira) , 4.072/2010-TCU-1ª Câmara (Relator: Valmir Campelo) , 1.189/2009-TCU-1ª Câmara (Relator: Marcos Bemquerer) , 731/2008-TCU-Plenário (Relator: Aroldo Cedraz) .
Dessa forma, o responsável Francisco de Assis dos Santos deve ser considerado revel, nos termos do art. 12, § 3º, da Lei 8.443/1992, devendo as contas serem julgadas irregulares, condenando-o solidariamente ao débito apurado.
Prescrição da Pretensão Punitiva
90.	Vale ressaltar que a pretensão punitiva do TCU, conforme Acórdão 1441/2016-TCU-Plenário, Relator: Benjamin Zymler, que uniformizou a jurisprudência acerca dessa questão, subordina-se ao prazo geral de prescrição indicado no art. 205 do Código Civil, que é de dez anos, contado da data de ocorrência da irregularidade sancionada, nos termos do art. 189 do Código Civil, sendo este prazo interrompido pelo ato que ordenar a citação, a audiência ou a oitiva dos responsáveis.
91.	No caso em exame, ocorreu a prescrição, uma vez que a irregularidade sancionada ocorreu em 22/12/2009 e o ato de ordenação da citação ocorreu em 4/2/2020.
CONCLUSÃO
92.	Em face da análise promovida na seção "Exame Técnico", verifica-se que o responsável Francisco de Assis dos Santos não logrou comprovar a boa e regular aplicação dos recursos, instado a se manifestar, optou pelo silêncio, configurando a revelia, nos termos do § 3º, do art. 12 da Lei 8.443/1992.
93.	Além disso, propõe-se rejeitar as alegações de defesa de Daniel Correa Beraldo e José Adson de Souza, uma vez que não foram suficientes para sanar as irregularidades a eles atribuídas e nem afastar o débito apurado. Ademais, inexistem nos autos elementos que demonstrem a boa-fé dos responsáveis ou a ocorrência de outras excludentes de culpabilidade.
94.	Verifica-se também que houve a prescrição da pretensão punitiva com relação ao Convênio 425/2003, conforme análise já realizada.
95.	Tendo em vista que não constam dos autos elementos que permitam reconhecer a boa-fé dos responsáveis, sugere-se que as suas contas sejam julgadas irregulares, desde já, nos termos do art. 202, § 6º, do Regimento Interno do TCU, com a imputação do débito atualizado monetariamente e acrescido de juros de mora, nos termos do art. 202, § 1º do Regimento Interno do TCU, descontado o valor eventualmente recolhido.
96.	Por fim, como não houve elementos que pudessem modificar o entendimento acerca das irregularidades em apuração, mantém-se a matriz de responsabilização presente na peça 56.
PROPOSTA DE ENCAMINHAMENTO
97.	Diante do exposto, submetemos os autos à consideração superior, propondo ao Tribunal:
considerar revel o responsável Francisco de Assis dos Santos (CPF XXX.029.851-XX) , para todos os efeitos, dando-se prosseguimento ao processo, com fulcro no art. 12, § 3º, da Lei 8.443/1992; 
rejeitar as alegações de defesa apresentadas pelos responsáveis José Adson de Souza (CPF XXX.396.301-XX) e Daniel Correa Beraldo (CPF XXX.383.178-XX) ; 
julgar irregulares, nos termos dos arts. 1º, inciso I, 16, inciso III, alíneas "b" e "c", da Lei 8.443/1992, c/c os arts. 19 e 23, inciso III, da mesma Lei, as contas dos responsáveis José Adson de Souza (CPF XXX.396.301-XX) , Francisco de Assis dos Santos (CPF XXX.029.851-XX) e Daniel Correa Beraldo (CPF XXX.383.178-XX) , ex-prefeitos do município de Ribeirão Cascalheira/MT, condenando-os solidariamente ao pagamento das importâncias a seguir especificadas, atualizadas monetariamente e acrescidas dos juros de mora, calculadas a partir das datas discriminadas até a data da efetiva quitação do débito, fixando-lhes o prazo de quinze dias, para que comprovem, perante o Tribunal, o recolhimento das referidas quantias aos cofres da Funasa, nos termos do art. 23, inciso III, alínea "a", da citada lei, c/c o art. 214, inciso III, alínea "a", do Regimento Interno do TCU:  
	Data de ocorrência
	Valor histórico (R$) 

	14/10/2005
	120.000,00

	2/1/2006
	120.000,00

	14/9/2009
	60.000,00

	17/11/2010
	 (72.734,60) 

                   Valor atualizado do débito (com juros) em 29/4/2021: R$ 1.015.294,87
autorizar, desde logo, a cobrança judicial das dívidas, caso não atendidas as notificações, na forma do disposto no art. 28, inciso II, da Lei 8.443/1992;
autorizar também, desde logo, se requerido, com fundamento no art. 26 da Lei 8.443, de 1992, c/c o art. 217, §§ 1º e 2º do Regimento Interno do TCU, o parcelamento das dívidas em até 36 parcelas, incidindo, sobre cada parcela, corrigida monetariamente, os correspondentes acréscimos legais, fixando-lhes o prazo de quinze dias, a contar do recebimento da notificação, para comprovar, perante o Tribunal, o recolhimento da primeira parcela, e de trinta dias, a contar da parcela anterior, para comprovar os recolhimentos das demais parcelas, devendo incidir, sobre cada valor mensal, atualizado monetariamente, os juros de mora devidos, no caso do débito, na forma prevista na legislação em vigor, alertando os responsáveis de que a falta de comprovação do recolhimento de qualquer parcela importará o vencimento antecipado do saldo devedor, nos termos do § 2º do art. 217 do Regimento Interno deste Tribunal; 
enviar cópia do Acórdão a ser prolatado à Procuradoria da República no Estado do Mato Grosso, nos termos do § 3º do art. 16 da Lei 8.443/1992, c/c o § 7º do art. 209 do Regimento Interno do TCU, para adoção das medidas cabíveis;
enviar cópia do Acórdão que vier a ser proferido à Fundação Nacional de Saúde e aos responsáveis, para ciência;
informar à Procuradoria da República no Estado do Mato Grosso, à Fundação Nacional de Saúde e aos responsáveis que a presente deliberação, acompanhada do Relatório e do Voto que a fundamenta, está disponível para a consulta no endereço www.tcu.gov.br/acordaos, além de esclarecer que, caso requerido, o TCU poderá fornecer sem custos as correspondentes cópias, de forma impressa; e
informar à Procuradoria da República no Estado do Mato Grosso que, nos termos do parágrafo único do art. 62 da Resolução TCU 259/2014, os procuradores e membros do Ministério Público credenciados nesta Corte podem acessar os presentes autos de forma eletrônica e automática, ressalvados apenas os casos de eventuais peças classificadas como sigilosas, as quais requerem solicitação formal."
13.	O corpo diretivo da unidade técnica aquiesceu ao aludido encaminhamento.
14.	O Ministério Público junto ao TCU se manifestou do seguinte modo (transcrição parcial) :
	"Em face dos elementos constantes dos autos e da revelia de um dos responsáveis, devidamente citado, conforme comprovam os documentos às peças 60, 62 e 65, este representante do Ministério Público de Contas da União manifesta-se em dissonância com o encaminhamento proposto pela unidade técnica, em pareceres uniformes (peças 77 a 79) , por entender que ocorreu a prescrição da pretensão ressarcitória do Tribunal de Contas da União (TCU) , conforme passa a expor nos parágrafos que se seguem.
2.	Ao julgar, em 17/4/2020, o Recurso Extraordinário (RE) 636.886, no qual se discutia o alcance da regra estabelecida no art. 37, § 5º, da Constituição Federal, relativamente a pretensões de ressarcimento ao erário fundadas em decisões de Tribunal de Contas, o Supremo Tribunal Federal (STF) fixou, com repercussão geral, a tese de que "É prescritível a pretensão de ressarcimento ao erário fundada em decisão de Tribunal de Contas", nos termos do voto do Ministro Alexandre de Moraes.
3.	Registre-se que, contra o julgamento do STF no RE 636.886, foram opostos embargos de declaração pela Advocacia-Geral da União (AGU) , em 14/8/2020, pendentes de apreciação pela Corte Suprema.
4.	Não obstante o RE 636.886 ter sido julgado tendo como contexto a fase de execução de título executivo oriundo de decisão de Tribunal de Contas, é possível constatar, à vista do teor do voto do Ministro Alexandre de Moraes, ao qual aderiram os demais, que a interpretação conferida pela Corte Suprema à matéria constitucional, quanto à inteligência do art. 37, § 5º, da Constituição Federal, é a da prescritibilidade, como regra, da pretensão de ressarcimento ao erário.
5.	Segundo constou do item 2 da ementa do acórdão, somente seriam imprescritíveis "as ações de ressarcimento ao erário fundadas na prática de ato de improbidade administrativa doloso tipificado na Lei de Improbidade Administrativa - Lei 8.429/1992" (grifo nosso) , conforme tese anteriormente definida .
6.	A conclusão afasta, em nosso sentir, a possibilidade de a Corte de Contas continuar a empregar, no exame de suas TCEs, a Súmula TCU 282, segundo a qual "As ac¿o¿es de ressarcimento movidas pelo Estado contra os agentes causadores de danos ao era¿rio sa¿o [em quaisquer casos] imprescriti¿veis.", por veicular interpretação que não mais se coaduna com o entendimento do STF.
7.	Ao mesmo tempo, exige que o TCU se debruce a respeito do prazo e regime prescricionais aplicáveis à pretensão ressarcitória exercida em sede de processo de contas, na medida em que sobre ela não disse a decisão do STF, inclusive por refugir à matéria de direito que lhe fora submetida na oportunidade.
8.	Assim, não havendo, na Lei 8.443/1992 ou em qualquer outro diploma legal, disposição específica, incumbe à Corte de Contas apontar, em atenção ao postulado da segurança jurídica e à vista dos parâmetros legislativos existentes, o arcabouço normativo aplicável, de forma a orientar os trabalhos no âmbito do Tribunal e nortear seus jurisdicionados.
9.	Isso já foi feito no que tange especificamente à pretensão sancionatória, no Acórdão 1441/2016-TCU-Plenário (relator: Ministro Benjamin Zymler; redator: Ministro Walton Alencar Rodrigues) , por ocasião da apreciação de incidente de uniformização de jurisprudência - ante a prevalência, àquele tempo, da tese da imprescritibilidade em qualquer hipótese da pretensão de ressarcimento ao erário. Ali se definiu a aplicação das regras gerais de prescrição, tratadas no Código Civil, aos processos de controle externo, inclusive quanto ao prazo decenal do art. 205 daquele diploma legal, aplicável quando inexistente prazo específico.
10.	Mesmo que reparação e penalidade tenham naturezas distintas, este membro do Ministério Público entende pela aplicação do mesmo regime e prazo decenal à pretensão de ressarcimento, no controle externo, pelas mesmas razões empregadas pelo Tribunal em relação à pretensão sancionatória, em deferência à jurisprudência da Corte de Contas e, também, como forma de assegurar a uniformidade dos critérios de contagem do prazo prescricional.
11.	Não se ignora a existência de alguma divergência quanto à aplicação, no âmbito do Direito Público, das normas gerais de prescrição do Código Civil, pela especial pertinência do diploma às relações jurídicas de Direito Privado. Porém, disposições do Código Civil têm, sim, teor de normas gerais de Direito, aplicáveis também ao Direito Público à falta de norma específica.
12.	Cumpre esclarecer que a aplicação do regramento do Código Civil à prescrição no âmbito do TCU se faz por incidência direta, na condição de regra geral, o que dispensa o suprimento de lacuna legal, por meio de analogia. Nesse sentido, cabe transcrever excerto da manifestação do Ministro Walton Alencar Rodrigues, assente no voto revisor aprovado pelo Plenário do TCU quando da prolação do Acórdão 1.441/2016:
'O silêncio da Lei 8.443/1992, acerca da prescrição da multa, não abre lacuna a ser colmatada por analogia, mas hipótese de incidência da regra geral de prescrição, contida na legislação civil codificada.
Haveria, portanto, quando menos, lei formal, dispondo sobre a prescrição do dever-poder sancionador do Tribunal. A expressa disposição legal impede o uso da analogia, porque o instituto somente tem lugar na hipótese de omissão da lei. Essa, aliás, a dicção do art. 4º da Lei de introdução às normas do direito brasileiro, que transcrevo:
"Art. 4º Quando a lei for omissa, o juiz decidirá o caso de acordo com a analogia, os costumes e os princípios gerais de direito." (grifos meus) 
No caso em exame, não há lacuna a ser preenchida por analogia com o direito público ou civil, mas regra de incidência direta, assentada no art. 205 do Código Civil.
Por essas razões, afasto-me das conclusões trazidas pelo e. relator, no sentido de que o Tribunal haveria de subordinar seu poder-dever de impor sanções à prescrição quinquenal, por ser esse o prazo preponderante "no microssistema do Direito Público". 
Manifesto-me, pois, pela incidência da regra geral de prescrição assentada no Código Civil, aplicável a todos os casos em que a lei sobre ela não dispuser explicitamente.'
13.	A mesma linha de raciocínio ora defendida foi desenvolvida no parecer proferido pelo então Procurador-Geral do MP/TCU, Dr. Paulo Soares Bugarin, no âmbito do TC Processo 030.926/2015-7, conforme demonstra o trecho seguinte:
'12. Sobre o uso do Código Civil para extrair a norma jurídica aplicável à prescrição da pretensão punitiva afeta às relações de Direito Público, entendo que, sem embargo de reconhecer os contornos próprios de cada disciplina, não se pode delimitar de forma estanque as esferas entre Direito Civil e Direito Administrativo, Direito Público e Direito Privado. Nesse sentindo, para alguns doutrinadores, a crescente constitucionalização do Direito Civil (expoente do Direito Privado) e do Direito Administrativo (expoente do Direito Público) contribui para a dificuldade, em qualificadas dimensões, na contraposição pura e simples entre Direito Público e Privado. 
13. Com efeito, nem tudo que está dentro do Código Civil é propriamente, ou exclusivamente, matéria de Direito Civil. Não se pode olvidar que o CC/2002 também dispõe de matérias consideradas de cunho administrativo, tais como: conceituação de pessoa jurídica de direito público (arts. 40 e 41) ; responsabilidade civil de pessoa jurídica de direito público (art. 43) ; fundações (art. 62 e seguintes) ; bens públicos (art. 98 e seguintes) ; desapropriação (art. 1.275, inciso V, considerada como causa de perda da propriedade imóvel) ; as restrições ao uso anormal da propriedade (art. 1.277 e seguintes) ; a passagem forçada (art. 1.285) ; a imposição de passagem de cabos e tubulações (art. 1.286) ; a regulação das águas e questão dos aquedutos (art. 1288 e seguintes) ; a limitação entre prédios (art. 1.297) e o direito de construir (art. 1299 e seguintes) .
14. Da mesma forma, diversos institutos do Direito Civil são corriqueiramente utilizados pelo Tribunal, inclusive em sua atuação sancionadora, a exemplo da solidariedade passiva (arts. 275 a 285 do CC/2002) e da desconstituição da personalidade jurídica de empresas (art. 50 do CC/2002) .
15. Desta forma, data vênia, não se mostra despropositado ou inadequado utilizar a disciplina do Código Civil para se estabelecer prazo prescricional aplicável ao TCU.'
14.	Tendo em vista a adoção do Código Civil como marco legal a nortear a tese ora defendida, cabe verificar qual seria o marco temporal a ser adotado pelo Tribunal como início da contagem do prazo prescricional para o exercício da pretensão de ressarcimento.
15.	O Código Civil, em seu art. 189, estabelece que "violado o direito, nasce para o titular a pretensão, a qual se extingue, pela prescrição, nos prazos a que aludem os arts. 205 e 206". Para a atividade de controle externo, o momento de violação do direito pode ser associado à data da ocorrência da irregularidade, ou seja, da prática de algum ilícito que acarrete dano aos cofres públicos. Esse seria, portanto, o marco inicial para o exercício da pretensão condenatória do TCU, pelo qual se dá a "apuração dos fatos, identificação dos responsáveis e quantificação do dano", ex vi do disposto no art. 8º da Lei 8.443/1992.
16.	Há que se reconhecer, contudo, a suspensão do curso do prazo prescricional sempre que momentaneamente obstado o prosseguimento no exercício da pretensão por razão unicamente imputável ao responsável, a exemplo da submissão extemporânea de elementos adicionais. Uma vez obstada, temporariamente, a pretensão, não deve ter curso a prescrição, por necessária simetria, na medida em que a última constitui, justamente, o prazo legal de exercício da primeira.
17.	O referido entendimento é extraído do item 9.1.5 do Acórdão 1441/2016-TCU-Plenário:
'9.1. deixar assente que:
 (...) 
9.1.5. haverá a suspensão da prescrição toda vez que o responsável apresentar elementos adicionais de defesa, ou mesmo quando forem necessárias diligências causadas por conta de algum fato novo trazido pelos jurisdicionados, não suficientemente documentado nas manifestações processuais, sendo que a paralisação da contagem do prazo ocorrerá no período compreendido entre a juntada dos elementos adicionais de defesa ou da peça contendo o fato novo e a análise dos referidos elementos ou da resposta da diligência, nos termos do art. 160, §2º, do Regimento Interno;'
18.	Raciocínio semelhante se aplica às hipóteses em que o exercício da pretensão de ressarcimento restar intencionalmente obstaculizado em virtude de conduta fraudulenta dos responsáveis, dissimuladora da irregularidade ensejadora do dano ao erário, com fins a lhes assegurar a impunidade e a retenção de eventuais vantagens ilícitas. Nesses casos, admitir o curso da prescrição desde a ocorrência da irregularidade lhes permitiria beneficiarem-se da própria conduta fraudulenta, da própria torpeza, de forma incompatível com a boa-fé objetiva.
19.	Ainda que a lei seja omissa quanto a tal hipótese impeditiva da prescrição, ela decorre da própria lógica da prescrição e do ditame da boa-fé objetiva que, como princípio geral de direito, presta-se à colmatação de lacunas, nos termos do art. 4º da Lei de Introdução às Normas do Direito Brasileiro (LINDB) .
20.	Orientações semelhantes são identificadas na jurisprudência do STJ:
' (...) 5. Outro relevante e grave aspecto a ser destacado é a intenção deliberada do Sr. Hélio Viana Freitas em obstar a realização de sua citação, como atestado pelo meirinho, em 9.7.2009. Ao argumentar a existência de prescrição, quando se escondeu intencionalmente e só compareceu aos autos em virtude da realização de penhora on-line nas suas contas correntes, denota propósito de "beneficiar-se com a própria torpeza". Tal conduta não encontra amparo jurídico e não pode ser chancelada pelo Poder Judiciário. Precedentes: AgInt nos EDcl no AREsp 1.013.829/RJ, Rel. Min. Marco Aurélio Bellizze, Terceira Turma, DJe 14.8.2018; REsp 1.740.260/RS, Rel. Min. Ricardo Villas Bôas Cuevas, Terceira Turma, DJe 29.6.2018; AgRg no REsp 1.398.155/RN, Rel. Min. Benedito Gonçalves, Primeira Turma, DJe 28.9.2015; REsp 1.366.694/MG, Rel. Min. Mauro Campbell Marques, Segunda Turma, DJe 17.4.2013.
 (...) 
 (REsp 1770249/RJ, Rel. Ministro HERMAN BENJAMIN, SEGUNDA TURMA, julgado em 8/11/2018, DJe 19/11/2018) 
ADMINISTRATIVO. CONTRATO. INADIMPLÊNCIA. ANTECIPAÇÃO DO VENCIMENTO. PRAZO DE PRESCRIÇÃO. MANUTENÇÃO DO TERMO INICIAL.
1. Trata-se de ação monitória referente ao contrato de abertura de crédito para financiamento estudantil em que a origem afastou a prescrição reconhecida pelo juízo de primeiro grau.
2. Esta Corte pacificou seu entendimento no sentido de que, mesmo diante do vencimento antecipado da dívida, subsiste inalterado o termo inicial do prazo de prescrição - no caso, o dia do vencimento da última parcela, 10.2.2008. Precedentes.
3. Note-se, ainda, que a ninguém é admitido valer-se da própria torpeza. Ora, entender em favor da antecipação do prazo em questão beneficiaria o próprio devedor que criou o óbice para o recebimento do crédito.
4. Recurso especial não provido.
 (REsp 1247168/RS, Rel. Ministro MAURO CAMPBELL MARQUES, SEGUNDA TURMA, julgado em 17/5/2011, DJe 30/5/2011) '
21.	A circunstância impeditiva da prescrição de que aqui se cogita guarda coerência, ainda, com a teoria da actio nata, em sua feição subjetiva, sob a qual não há se falar em inércia daquele a quem caberia exercer a ação sem que ele detenha condições de saber do próprio ato irregular. Segundo a teoria, é a partir da efetiva ciência da violação da ordem jurídica que exsurge a pretensão e, por corolário, a fluência do prazo para o seu regular exercício, haja vista que, repise-se, não se tem por razoável exigir do titular da pretensão o seu devido exercício antes mesmo de que tenha ciência sobre o fato irregular ou seus efeitos (no caso, o dano ao erário) . Nessa linha é o seguinte julgado do STJ:
'PROCESSUAL CIVIL E ADMINISTRATIVO. RECURSO ESPECIAL. APREENSÃO DE VEÍCULO REVERTIDA JUDICIALMENTE. DANOS EMERGENTES. PRESCRIÇÃO. TERMO INICIAL. PRINCÍPIO DA ACTIO NATA. (...) 
1. O curso do prazo prescricional do direito de reclamar inicia-se somente quando o titular do direito subjetivo violado passa a conhecer o fato e a extensão de suas consequências, conforme o princípio da actio nata. (...) .
 (...) 
 (REsp 1257387/RS, Rel. Ministra ELIANA CALMON, SEGUNDA TURMA, julgado em 5/9/2013, DJe 17/9/2013) '
22.	Registre-se que a adoção da teoria da actio nata, em sua subjetiva acepção, é medida que, para além de juridicamente razoável - vez que permite à prescrição operar, de fato, como instrumental garantidor da ordem e segurança jurídicas, em vez de favorecer unicamente ao interesse privado do agente dissimulador - desvela-se imprescindível aos casos em que se apuram danos decorrentes de ilícitos de maior complexidade, que, pela própria natureza de que se revestem, não têm percepção prontamente evidenciadas e, portanto, são impassíveis de ciência imediata pelos órgãos de controle da gestão pública.
23.	Não estamos a olvidar que, ao se considerar como termo inicial da prescrição o momento em que o detentor da legítima pretensão obtém (ou poderia obter) a inequívoca ciência do ato irregular, poderá haver situações em que o início do prazo prescricional remanesça suspenso por prazo demasiadamente longo, o que poderia culminar em indesejável prejuízo ao devido processo legal. Para situações tais, caberia ao Tribunal avaliar, como já faz atual e rotineiramente, se o desproporcional lapso desde a prática da irregularidade ensejadora de dano tem o condão de prejudicar o contraditório e a ampla defesa, a exemplo do que preconiza o inciso II do art. 6º da Instrução Normativa TCU 71/2012 .
24.	Ressalvamos, ainda, a hipótese em que, a despeito do decurso do prazo prescricional, verificam-se indicativos de ato doloso de improbidade administrativa tipificado na Lei 8.429/1992 como causa de dano ao erário, o que, em tese, revestiria a pretensão ressarcitória de imprescritibilidade. Ainda que não caiba ao TCU a capitulação formal da conduta sob tal categoria jurídica, não há impedimento a que o Tribunal prossiga no desempenho de sua atividade fiscalizatória, se assim justificarem a materialidade e a relevância do fato, valendo-se de sua expertise na apuração do dano de modo a, inclusive, subsidiar eventual atuação em juízo do Ministério Público comum ou da própria pessoa jurídica de direito público lesada - conforme legitimidade que lhes atribui o art. 17 da Lei 8.429/1992 -, com fins à persecução do ressarcimento ao erário.
25.	Em vista dos parâmetros acima apontados, verifica-se a ocorrência da prescrição da pretensão ressarcitória no presente caso concreto. O termo inicial para a contagem do prazo prescricional se deu, em relação ao ex-prefeito José Adson de Souza, em 31/12/2008 (último dia de seu mandato) ; no que concerne ao ex-gestor municipal Francisco de Assis dos Santos, em 30/3/2009 (último dia de seu mandato) ; e, quanto ao ex-prefeito Daniel Correa Beraldo, em 19/2/2010 (prazo final para apresentar as contas, conforme consta à peça 1, p. 119) . Tendo em vista que os atos ordinatórios das citações se deram em 11/3/2020, em relação ao ex-prefeito Daniel Correa Beraldo, e em 13/10/2020, em relação aos demais responsáveis (peças 46 e 59) , transcorreram mais de dez anos desde o advento das pretensões sancionatória e ressarcitória do TCU.
***
26.	Caso não venha a ser acolhida a contagem do prazo prescricional com fundamento na tese decenal anteriormente defendida, propomos, subsidiariamente, a aplicação, por analogia, da Lei 9.873/1999, a qual estabelece prazo quinquenal e regime específico de prescrição para o exercício de ação punitiva pela Administração Pública Federal direta e indireta e dá outras providências.
27.	Ainda que o controle externo não se confunda com o exercício sancionatório do poder de polícia - de cuja prescrição a lei trata -, nada impede a adoção da referida norma, com fins à integração normativa - se considerada a existência de lacuna legislativa - por ser a que apresenta, no âmbito específico do regime jurídico de Direito Público, maior aderência às especificidades do controle externo, no que tange à sua face persecutória e ao seu caráter não judicial.
28.	A adoção da Lei 9.873/1999 tem como vantagem a convergência com precedentes do STJ que tratam da matéria da prescrição no controle externo, a exemplo dos indicados a seguir:
'EMENTA: ADMINISTRATIVO. PREFEITO. PROCEDIMENTO ADMINISTRATIVO. TCU. RESSARCIMENTO AO ERÁRIO. AÇÃO ANULATÓRIA. PRESCRIÇÃO QUINQUENAL. PRECEDENTE DA SEGUNDA TURMA: RESP N. 1.480.350/RS. PRECEDENTE DA PRIMEIRA TURMA: RESP N. 1.129.206/PR.
I - Ação originária visando à anulação do procedimento administrativo instaurado no TCU contra o autor que, enquanto Prefeito do Município de Pedra/PE, teria superfaturado obras de construção de escolas municipais, culminando na condenação ao ressarcimento de parte da quantia recebida em virtude do Convênio n.5.328/96, e multa.
II - Prescrição quinquenal reconhecida, considerando que a vigência do referido Convênio data de 1997, e a Tomada de Contas foi instaurada pelo TCU somente em 2005.
III - Os autos não versam sobre ação de ressarcimento para o fim de se estabelecer sobre a imprescritibilidade nos termos constitucionais respectivos. 
IV - "Em virtude da lacuna legislativa, pois não há previsão legal de prazo para a atuação do Tribunal de Contas da União, deve ser-lhe aplicado o prazo quinquenal, por analogia aos arts. 1º do Decreto 20.910/32 e 1º da Lei 9.873/99" (REsp n. 1.480.350/RS, Rel. Ministro Benedito Gonçalves, primeira turma, julgado em 5/4/2016, DJe 12/4/2016) .
V - Precedente análogo da Primeira Turma, sob o enfoque da Lei n.9.874/99.
VI- Recurso especial improvido.
 (REsp 1464480/PE, Rel. Ministro FRANCISCO FALCÃO, SEGUNDA TURMA, julgado em 13/6/2017, DJe 23/6/2017) 
EMENTA: PROCESSUAL CIVIL E ADMINISTRATIVO. RECURSO ESPECIAL. TRIBUNAL DE CONTAS DA UNIÃO. PROCESSO DE TOMADA DE CONTAS ESPECIAL. VIOLAÇÃO A INSTRUÇÃO NORMATIVA. EXAME INCABÍVEL EM SEDE DE APELO ESPECIAL. ARTS. 31 E 57 DA LEI 8.443/92, 471 DO CPC, 884 DO CC, 26, VI, E 27, § 1º, DA LEI 9.784/99. AUSÊNCIA DE PREQUESTIONAMENTO. SÚMULA 211/STJ. TESE DE PRESCRIÇÃO ADMINISTRATIVA. AUSÊNCIA OU FALHA NA PRESTAÇÃO DE CONTAS. IMPUTAÇÃO DO DÉBITO E APLICAÇÃO DE SANÇÃO. NÃO CONFIGURAÇÃO DE HIPÓTESE DE IMPRESCRITIBILIDADE. LACUNA LEGISLATIVA. NECESSIDADE DE INTEGRAÇÃO POR ANALOGIA. APLICAÇÃO DO PRAZO QUINQUENAL. DECURSO. OCORRÊNCIA.
 (...) 
7. Em virtude da lacuna legislativa, pois não há previsão legal de prazo para a atuação do Tribunal de Contas da União, deve ser-lhe aplicado o prazo quinquenal, por analogia aos arts. 1º do Decreto 20.910/32 e 1º da Lei 9.873/99. Em hipótese similar à presente, porquanto ausente prazo decadencial específico no que concerne ao exercício do poder de polícia pela Administração, antes do advento da Lei 9.873/99, a Primeira Seção desta Corte, no julgamento do REsp 1.105.442/RJ (Rel Min. Hamilton Carvalhido, Primeira Seção, DJe 22/2/2011) , sob o rito do art. 543-C do CPC, assentou ser ele de 5 anos, valendo-se da aplicação analógica do art. 1º do Decreto 20.910/32.
8. Recurso especial parcialmente conhecido e, nessa extensão, provido para julgar procedente o pedido inicial, desconstituindo a decisão do Tribunal de Contas da União no processo de tomada de contas especial do Convênio 5013/96, ressalvando-se a via judicial para o pleito de eventual ressarcimento.
 (REsp 1480350/RS, Rel. Ministro BENEDITO GONÇALVES, PRIMEIRA TURMA, julgado em 5/4/2016, DJe 12/4/2016) '
29.	Cabe destacar que a Corte Suprema, em decisões monocráticas de caráter liminar, também já indicou a aplicação da Lei 9.873/1999, para fins de contagem do prazo prescricional, aos processos de controle externo, a saber:
'EMENTA: DECISÃO MANDADO DE SEGURANÇA - TRIBUNAL DE CONTAS DA UNIÃO - TOMADA DE CONTAS ESPECIAL - PRESCRIÇÃO - LIMINAR DEFERIDA. 
1. (...) Coesa Engenharia Ltda. insurge-se contra a deliberação nº 1.110/2017, por meio da qual o Tribunal de Contas da União, no processo de tomada de contas especial nº Processo 016.851/2003-9, condenou-a, juntamente com prefeito e gestores do Departamento Nacional de Obras contra as Secas - DNOCS, ao pagamento de multa e ressarcimento de débito (...) . Consoante narra, o alegado pagamento a maior teria ocorrido em 13 de outubro de 1992, havendo sido as contas dos gestores inicialmente julgadas regulares pelo Órgão de fiscalização. Relata a posterior reabertura desses processos, apreciados em conjunto com a tomada de contas especial impugnada, instaurada em 2003 e da qual foi inicialmente intimada para defender-se em 2006. (...) Evocando precedentes, afirma a incidência da Lei nº 9.873/1999, a estabelecer prazo para exercício de ação punitiva pela Administração Pública federal. (...) O Tribunal de Contas da União, em informações, aponta a inviabilidade de o Judiciário adentrar o mérito da decisão administrativa. (...) Refere-se a trechos de pronunciamentos formalizados no processo impugnado, segundo os quais: no tocante à aplicação de multa, a Lei nº 8.443/1992, a reger a atividade do Tribunal, não prevê regra de prescrição e, mesmo se aplicado o prazo decenal versado no artigo 205 do Código Civil, a citação dos gestores teria interrompido a fluência; a pretensão de reparação civil do Estado é imprescritível. O processo está concluso para apreciação da medida acauteladora. 
2. Surgem com relevância maior as causas de pedir atinentes ao devido processo legal e à segurança jurídica. O sobrepreço imputado pelo Órgão de controle teria ocorrido em 1992, sobrevindo apenas em 2006 a notificação da impetrante para responder ao processo administrativo que levou à determinação de ressarcimento ao erário e aplicação de multa (...) . Decorridos treze anos entre o fato supostamente lesivo e a intimação do particular, o Estado não poderia mais buscar o ressarcimento ou a punição, seja na via administrativa, seja na judicial. (...) O que ocorre, tradicionalmente, no Direito? O quinquênio a reger a prescrição (...) . Verifico-o quanto à ação a ser ajuizada pela Fazenda, assim como por aquele prejudicado por ato do Estado - Decreto nº 20.910/1932. Mais ainda: esse é o lapso aplicável, por força da Lei nº 4.717/1965, à ação popular e à ação de improbidade, nos termos do artigo 23, inciso I, da Lei nº 8.429/1992. É observável, também, considerado o poder-dever de autotutela administrativa - artigo 54 da Lei nº 9.784/1999. Por fim, atentem para a integral incidência, quanto à atuação sancionatória do Tribunal de Contas da União, da Lei nº 9.873/1999, conforme decidido pela Primeira Turma no mandado de segurança nº 32.201, relator o ministro Luís Roberto Barroso. Em suma, descabe admitir que o Poder Público, na seara patrimonial, cruze os braços, permanecendo com poder exercitável a qualquer momento. A evocação da segurança jurídica, como garantia da cidadania diante de guinadas estatais, confere relevância à passagem do tempo. Por isso há, no cenário, a prescrição, a alcançar a pretensão, a ação, e a decadência, que apanha e fulmina o próprio direito. Nesse contexto, deve o Tribunal de Contas da União observar o lapso de cinco anos para proceder à notificação daquele que busca responsabilizar por dano ao erário. 
3. Defiro a liminar, suspendendo, relativamente à impetrante, os efeitos da condenação imposta pelo Órgão impetrado por meio da deliberação nº 1.110/2017 (...) .
 (...) 
 (Mandado de Segurança [MS] 35294, Relator: Min. MARCO AURÉLIO, julgado em 6/3/2018, publicado em PROCESSO ELETRÔNICO DJe-044 DIVULG 7/3/2018 PUBLIC 8/3/2018) '
30.	Não se pode deixar de mencionar, também, que, na apreciação do RE 636.886, o Ministro Gilmar Mendes destacou que a "prescritibilidade é a regra" e defendeu o emprego supletivo da Lei 9.873/1999, ante a ausência de lei específica, no âmbito dos processos de contas.
31.	A contagem do prazo quinquenal da referida lei teria início, de acordo com o entendimento do Ministro Gilmar Mendes, por ocasião da apresentação da prestação de contas, quando fosse o caso, ou, em caso de omissão, "apenas [...] com o início da tomada de contas especial pelo controle interno ou externo"; a complementação da prestação de contas caracterizaria uma das causas interruptivas; e as providências da fase interna serviriam como período de suspensão da prescrição.
32.	No seguinte excerto de seu voto, o Ministro Gilmar Mendes resumiu os principais aspectos de sua compreensão sobre o emprego do prazo quinquenal:
'Por oportuno, registro a incidência de prazos diferenciados a depender da fase fiscalizatória em que se encontre o fato que cause prejuízo ao erário.
Primeiro, há prazo decadencial (prescricional punitivo, nos termos da lei) quinquenal entre a data da prestação de contas e o início da fase preliminar de tomada de contas especial (citação ou notificação do interessado ou responsável pela prestação de contas na fase preliminar de tomada de contas pelos órgãos internos ou externos) , com a observância de causas de interrupção (retificação da prestação de contas pelo responsável) e de suspensão (enquanto durar a fiscalização preliminar realizada pelo controle interno do Ente Público, diante da inexistência de inércia estatal na averiguação do fato) . Pela obviedade, em se tratando de ato de fiscalização prévia (controle externo preventivo) , sequer existe a inércia estatal a justificar o início de qualquer decurso de tempo.
Secundariamente, uma vez iniciada a tomada de contas pelo órgão de controle interno ou externo, de forma preliminar, em decorrência de ser causa interruptiva legal, reinicia-se novo prazo decadencial (prescricional punitivo) até a decisão condenatória recorrível pelo Tribunal de Contas.
Terceiro, a contar da decisão final do Tribunal de Contas, inicia-se prazo prescricional (próprio) para ajuizamento da correspondente ação de execução. (...) '
33.	Ainda em favor da aplicação da Lei 9.873/1999, não poderíamos deixar de mencionar as abalizadas contribuições do então Procurador-Geral do Ministério Público de Contas da União, Dr. Lucas Rocha Furtado, no TC Processo 001.753/2002-3, e da atual Procuradora-Geral, Dra Cristina Machado da Costa e Silva, no TC Processo 020.635/2004-9.
34.	Ressalta-se a completude do regime prescricional da Lei 9.873/1999, conforme ressaltado pela Procuradora-Geral do MP/TCU no mencionado parecer, dispondo a norma do marco inicial de contagem do prazo, na "data da prática do ato [irregular]", e das respectivas causas interruptivas, enumeradas no seu artigo 2º:
'Art. 2º Interrompe-se a prescrição da ação punitiva:
I - pela notificação ou citação do indiciado ou acusado, inclusive por meio de edital;
II - por qualquer ato inequívoco, que importe apuração do fato;
III - pela decisão condenatória recorrível.
IV - por qualquer ato inequívoco que importe em manifestação expressa de tentativa de solução conciliatória no âmbito interno da administração pública federal.'
35.	À exceção do inciso IV do art. 2º da Lei 9.873/1999, nota-se que as causas interruptivas indicadas nos incisos I a III constituem eventos sucessivos. Após efetuadas as apurações iniciais, com marco interruptivo demarcado por "qualquer ato inequívoco, que importe apuração do fato" (inciso II) , e estando presentes as condições de procedibilidade, forçosamente deverá ser promovida "a notificação ou citação do indiciado ou acusado" (inciso I) , visto constituir tal ato de comunicação pressuposto de oportunização do contraditório e, assim, condição de validade de eventual condenação, à luz do devido processo legal. Suceder-lhes-á, igualmente, "a decisão condenatória recorrível" (inciso III) , se houver.
36.	Assim, devem ser entendidas como causas sucessivas e não repetíveis de interrupção do prazo prescricional, à semelhança do que se observa no Direito Penal, onde, de igual modo, o legislador optou pelo estabelecimento de causas interruptivas sucessivas, a exemplo do recebimento da denúncia e da publicação da sentença ou acórdão condenatórios recorríveis (art. 117, incisos I e IV, do Código Penal) .
37.	Na lição de Marcelo Madureira Prates, com a qual este membro do Ministério Público se alinha:
' (...) no que toca aos atos que interrompem a prescrição administrativa, acreditamos que os atos interruptivos previstos no art. 2º [incisos I a III] da Lei nº 9.873/99 constituem sucessão cronológica de atos não-repetíveis nem substituíveis, o que implica que cada ato aí previsto somente possa ocorrer uma única vez e em momento determinado, já que, praticado o ato posterior, extingue-se a possibilidade de praticar o ato logicamente anterior. Essa visão coaduna-se com aquela e, mais ainda, dela decorre, de que o processo administrativo punitivo há de ser visto como uma sucessão cronológica de quatro fases fundamentais, quais sejam:
 (1) investigativa, destinada à apuração dos fatos suspeitos, é dizer, à coleta de elementos indiciários sobre a materialidade do fato e a autoria;
 (2) contraditória, a qual se inicia com a citação do suposto infrator, visando a lhe garantir contraditório e ampla defesa;
 (3) decisória, referente à decisão inicial recorrível; e
 (4) recursal, em que há a decisão final no plano administrativo.'
38.	Transpondo-se os eventos previstos nos incisos I a IV do art. 2º da Lei 9.873/1999 para o contexto do processo de contas, pode ser feito o seguinte cotejo:
 (...) 
39.	Quanto à hipótese do inciso I do art. 2º da Lei 9.873/1999, defendemos a sua caracterização, no âmbito do controle externo, apenas quando o responsável toma ciência da citação efetuada pelo TCU (ou quando é publicado o edital de citação no DOU) . Não se deve considerar, para tanto, as eventuais notificações anteriores encaminhadas ao responsável, mesmo que tenha havido sua respectiva ciência, por não constituírem atos essenciais e suficientes de comunicação.
40.	Conforme assentado na jurisprudência do TCU, somente a citação realizada pelo Tribunal cumpre o efetivo papel de abertura do contraditório e da ampla defesa, de modo que somente sua falha ou ausência têm o condão de invalidar eventual juízo condenatório:
'A ausência de notificação do responsável na fase interna do processo de tomada de contas especial não implica vício, porquanto a fase interna constitui procedimento inquisitório de coleta de provas, assemelhado ao inquérito policial, e a fase externa, que se inicia com a autuação do processo no TCU, é que garante o direito à ampla defesa e ao contraditório.
 (Acórdão 653/2017-TCU-Segunda Câmara - Relator: Ministro Augusto Nardes) 
Não há obrigatoriedade de oferecimento de contraditório na fase interna de tomada de contas especial, razão por que a ausência de notificação de responsável nessa fase não prejudica o andamento do processo no TCU. O direito à ampla defesa e ao contraditório deve ser garantido na fase externa. 
 (Acórdão 1514/2007-TCU-Segunda Câmara - Relator: Ministro Ubiratan Aguiar) '
41.	Advertimos, por último, que, a despeito da impertinência da única causa suspensiva expressamente prevista na Lei 9.873/1999 (art. 3º, inciso I) com as pretensões ressarcitória e sancionatória do controle externo, a opção pela aplicação do referido marco legislativo não impede que sejam admitidas outras hipóteses suspensivas, ou mesmo impeditivas, pelas razões já expostas anteriormente neste parecer.
42.	Convém ainda consignar que discordamos do auditor instrutor quanto à consideração de mais de uma causa interruptiva de mesma natureza no exame da prescrição sob o regime da Lei 9.873/1999, já que tal consideração possibilita, no limite, infindáveis extensões do prazo prescricional, o que não se coaduna com o princípio da razoabilidade
***
43.	Por fim, consignamos que os dois caminhos aqui apresentados bem se prestam aos mesmos desideratos, quais sejam, evitar a perpetuação de situações individuais de incerteza jurídica e, indiretamente, garantir um contraditório minimamente tempestivo, essencial à ampla defesa, em termos substantivos - já que essa acaba, de algum modo, fragilizada diante de longo lapso temporal entre o seu exercício e os fatos de que trata -, sem significar obstáculo leonino à relevantíssima busca pelo ressarcimento do erário, dada a complexidade burocrática que envolve. Estão em linha, ainda, com a tese prevalecente no STF, da prescritibilidade da pretensão de ressarcimento ao erário como regra.
44.	Nesse sentido, servem de desfecho à presente discussão as ponderações do Ministro Benjamin Zymler, apresentadas na parte inicial do voto que fundamentou o Acórdão 1314/2013-TCU-Plenário :
'13. De ini¿cio, anoto que nenhuma das posic¿o¿es defendidas - prescric¿a¿o quinquenal por analogia a diversas normas de Direito Pu¿blico e prescric¿a¿o decenal com base no Co¿digo Civil - refoge aos padro¿es da razoabilidade. A questa¿o e¿ controversa, mormente pela falta de disposic¿a¿o legal especi¿fica a regular o instituto da prescric¿a¿o nos processos de controle externo.'
45.	Em vista da especial relevância da matéria, com repercussão sobre um número bastante significativo de processos, urge definição plenária da Corte de Contas, considerando o disposto no art. 16, inciso V, do Regimento Interno/TCU, a respeito não só da incorporação da tese da prescrição da pretensão de ressarcimento ao erário, mas, também, no que tange ao regime a que se submete a prescrição no controle externo, observados os parâmetros legislativos existentes.
46.	Não obstante a urgência para definição do tema, este membro do Ministério Público de Contas da União considera prudente que o TCU, em virtude da pendência de embargos de declaração opostos pela AGU - no qual houve, inclusive, pedido de modulação de efeitos -, aguarde a definição da Corte Suprema sobre a questão da pretensão de ressarcimento ao erário.
47.	Mesmo sem a garantia de que a futura decisão nos aclaratórios abrangerá a prescrição na fase de conhecimento (no processo de controle externo, in casu) , por extrapolar os limites do caso concreto objeto do RE 636.886  (atinente à fase de execução de título executivo extrajudicial oriundo de decisão de Tribunal de Contas) , a sugestão adiante consignada é a de que o julgamento da presente TCE seja sobrestado até que o STF aprecie os mencionados embargos de declaração. Evita-se, assim, que decisões da Corte de Contas venham a ser impugnadas perante o Poder Judiciário, movimentando desnecessariamente a máquina pública.
48.	E, uma vez proferida a decisão do STF, e conhecidos seus termos, este membro do Ministério Público de Contas da União sugere - ressalvada a possibilidade de uma definição jurisprudencial anterior - seja a matéria atinente à prescrição da pretensão ressarcitória submetida à apreciação do Plenário da Corte de Contas, com vistas a que se fixe entendimento sobre a questão de direito, a teor do art. 16, inciso V, do Regimento Interno/TCU, retomando-se, em seguida, o julgamento destas contas especiais.
***
49.	No entender deste representante do Ministério Público de Contas da União, na hipótese de não se concluir pela ocorrência da prescrição da pretensão ressarcitória do TCU, os débitos a serem atribuídos a José Adson de Souza e a Francisco de Assis dos Santos deveriam corresponder aos valores por eles geridos, ou seja, R$ 187.610,94 e R$ 48.989,02, respectivamente, conforme consta do despacho do ministro relator à peça 23.
50.	Já em relação ao ex-prefeito Daniel Correa Beraldo, o Ministério Público entende que deve ser afastado o débito identificado nos autos sob a sua responsabilidade, pelas razões que se seguem.
51.	De acordo com o subitem 22.1.7.1 da instrução à peça 77, Daniel Correa Beraldo foi chamado em citação em face da seguinte conduta irregular:
'22.1.7.1 Conduta: deixar de tomar as providências necessárias à conclusão de obra ou dos serviços pactuados objeto do convênio, executado com falhas técnicas e de qualidade, havendo recursos financeiros disponíveis, restando imprestável a parcela executada, seja por ter ficado a obra inacabada, seja porque os serviços executados não foram suficientes para obter o atingimento dos objetivos acordados.'
53.	O responsável, em suas alegações de defesa, logrou comprovar a adoção de algumas medidas com vistas a possibilitar a continuidade da execução da obra pactuada, relatadas nos parágrafos 43.1 a 45 da instrução à peça 77. No parágrafo 49, o auditor instrutor assim resumiu as providências adotadas pelo ex-prefeito:
'49. Os documentos trazidos pelo responsável revelam que, após a sua notificação pela Secretaria Estadual do Meio Ambiente em 30/4/2009 e pelo Ibama em 18/9/2009, o gestor municipal teria iniciado a elaboração de projeto ambiental, notificado o promotor de justiça em 14/10/2009 e 17/12/2009, e solicitado à Funasa em 15/4/2010 prorrogação de prazo de vigência do ajuste para concluir a obra.'
54.	Em que pese a adoção dessas medidas, a unidade técnica concluiu pela manutenção da responsabilidade de Daniel Correa Beraldo sobre o débito identificado nos autos pelas razões expostas no parágrafo 51 da instrução à peça 77, transcritas abaixo:
'51. Mesmo que se ficasse comprovada, o que não foi feito, a inviabilidade de se fazer as correções devidas e concluir a obra durante sua gestão, era obrigação do gestor municipal ter adotado medidas efetivas visando ao resguardo do patrimônio público, seja por meio de solicitação de instauração de TCE, de ação civil pública, de ação de ressarcimento de dano, de representação ao Ministério Público ou de qualquer outra providência reconhecidamente capaz de buscar o ressarcimento do prejuízo causado ao erário, sem perda das providências previstas no § 8º do art. 26-A da Lei 10.522/2002 (Acórdão 3642/2012-TCU-Segunda Câmara, Relator Raimundo Carreiro, Acórdão 6295/2010-TCU-Primeira Câmara, Relator Augusto Nardes, Acórdão 1313/2010-TCU-Primeira Câmara, Relator Augusto Nardes, Acórdão 1080/2010-TCU-Segunda Câmara, Relator Augusto Sherman, Acórdão 583/2010-TCU-Primeira Câmara, Relator José Múcio Monteiro, entre outros) .'
55.	No entanto, cumpre lembrar que Daniel Correa Beraldo não foi citado pela conduta supratranscrita, mas, sim, pelo fato de deixar de adotar providências necessárias à conclusão da obra, conforme transcrição de trecho da instrução contido no parágrafo 53 deste parecer. Assim, reputa-se que não é possível manter a condenação em débito desse responsável pelas razões transcritas no parágrafo anterior.
56.	Diante do estágio avançado de instrução deste processo, do longo tempo transcorrido desde a ocorrência do ato irregular e da prescrição das pretensões ressarcitória e punitiva do TCU, o Ministério Público entende que seria inoportuna a realização de nova citação do ex-prefeito Daniel Correa Beraldo.
57.	Por essas razões, este representante do Ministério Público entende que a proposta de julgamento pela irregularidade das contas dos responsáveis José Adson de Souza e Francisco de Assis dos Santos, constante do parágrafo 50 deste parecer, não deve englobar o ex-prefeito Daniel Correa Beraldo, o qual deverá ter as contas julgadas regulares com ressalva. 
***
52.	Diante do exposto, este representante do Ministério Público de Contas da União, em discordância com a proposta formulada pela unidade técnica (peças 77 a 79) , manifesta-se pela adoção das seguintes providências:
i) sobrestar o julgamento desta TCE, nos termos do art. 47 da Resolução TCU 259/2014, diante da pendência da apreciação, pelo Supremo Tribunal Federal (STF) , dos embargos de declaração opostos pela Advocacia-Geral da União (AGU) contra a decisão proferida em 17/4/2020 no julgamento do Recurso Extraordinário (RE) 636.886; e
ii) uma vez proferida a decisão do STF, e conhecidos seus termos, encaminhar este processo ao Plenário, com vistas a que se fixe entendimento sobre a questão de direito relacionada à prescrição da pretensão de ressarcimento ao erário - se já não houver feito -, com fundamento no art. 16, inciso V, do Regimento Interno/TCU, retomando-se, em seguida, o julgamento desta TCE.
53.	Caso o relator não acolha a proposta supra, este membro do Parquet sugere julgar irregulares as contas de José Adson de Souza e Francisco de Assis dos Santos, porém, deixando de condená-los à reparação do dano (e ao pagamento de multa a ele proporcional) , eis que ocorrida a prescrição das pretensões indenizatória e punitiva. Deixa-se de propor o julgamento pela irregularidade das contas de Daniel Correa Beraldo em face do disposto no parágrafo 52 e seguintes deste parecer."
	É o relatório.

Kasimeras dos Santos Josevicius (27.729/OAB-MT) e outros, representando José Adson de Sousa; Daniel Beraldo Junior (54.094/OAB-GO), representando Daniel Correa Beraldo.

Procurador Rodrigo Medeiros de Lima.

TOMADA DE CONTAS ESPECIAL. CONVÊNIO. ALTERAÇÃO DO OBJETO. IRREGULARIDADES SOB O PONTO DE VISTA AMBIENTAL. SUSPENSÃO DA OBRA PELO ÓRGÃO ESTADUAL AMBIENTAL. NÃO CUMPRIMENTO DAS CONDICIONANTES PARA A EXECUÇÃO DO EMPREENDIMENTO NOS TERMOS DA LICENÇA DE INSTALAÇÃO. ABANDONO DA OBRA. PERDA DOS INVESTIMENTOS. CITAÇÃO DOS PREFEITOS QUE GERIRAM O CONVÊNIO. CONTAS IRREGULARES COM IMPUTAÇÃO DE DÉBITO E SEM APLICAÇÃO DE MULTA. PRESCRIÇÃO E AUSÊNCIA DE CULPA GRAVE

TOMADA DE CONTAS ESPECIAL (TCE)

Secretaria de Controle Externo de Tomada de Contas Especial (SecexTCE).

Cuidam os autos de tomada de contas especial instaurada pela Fundação Nacional de Saúde (Funasa) em razão da impugnação total das despesas efetuadas com recursos do Convênio 425/2003 (Siafi/Siconv 490307) , celebrado com o município de Ribeirão Cascalheira/MT, tendo por objeto a construção do "Sistema Integrado de Resíduos Sólidos", conforme o plano de trabalho.
2.	Para a consecução da avença foi previsto o aporte de R$ 315.000,00, sendo R$ 300.000,00 de responsabilidade da concedente e o restante correspondendo à contrapartida do município. O convênio vigeu de 22/12/2003 a 22/12/2009, após sucessivas prorrogações (peça 1, p. 119) .
3.	O motivo apontado pela então Secex/RN para a glosa total dos valores repassados foi a "não aprovação da prestação de contas, vez que a obra foi parcialmente executada (86,95%) e não atingiu etapa útil, culminando em prejuízo à população local e não atingimento do objetivo previsto no ajuste, conforme consignado no Relatório Conclusivo, de 29/4/2014 (peça 1, p. 94-98) ".
4.	Na fase preliminar do processo, autorizei, por meio de despacho, a citação do Sr. Daniel Correa Beraldo, prefeito municipal de Ribeirão Cascalheira/MT, de 1º/4/2009 a 23/11/2010, tendo em vista a "ausência de funcionalidade do objeto do Convênio 425/2003, registro Siafi 490307, firmado entre o Município de Ribeirão Cascalheira-MT e a Fundação Nacional de Saúde, sem aproveitamento útil da parcela executada, por motivo de inexecução parcial".
5.	A conduta imputada a ele foi "deixar de tomar as providências necessárias à conclusão de obra ou dos serviços pactuados objeto do convênio, havendo recursos financeiros disponíveis, restando imprestável a parcela executada, seja por ter ficado a obra inacabada, seja porque os serviços executados não foram suficientes para obter o atingimento dos objetivos acordados".
6.	Após as alegações de defesa apresentadas pelo responsável, foram juntados documentos que evidenciavam a ocorrência de deficiências graves no projeto básico original e na sua alteração, bem como na execução do empreendimento, sob os aspectos operacionais e ambientais, o que suscitaria a responsabilidade dos gestores que atestaram as despesas pertinentes.
7.	Por esse motivo, autorizei a citação complementar dos Srs. José Adson de Souza e Francisco de Assis dos Santos, ex-prefeitos municipais de Ribeirão Cascalheira/MT, nos períodos de 1º/1/2005 a 31/12/2008 e de 1º/1/2009 a 31/3/2009, respectivamente, pelo mesmo fato designado no item 4 supra.
8.	Na oportunidade, foram atribuídas as seguintes condutas aos responsáveis:
a)	Sr. José Adson de Souza: "apresentar projeto básico deficiente e realizar pagamentos por serviços executados com falhas técnicas e de qualidade com relação ao objeto do convênio 425/2003/Funasa, que foi implantado de forma diferente da que foi aprovada na Licença de Instalação, sem o ART/CREA do responsável técnico pelo novo projeto de aterro sanitário, sem fiscalização e com deficiências técnicas que comprometiam a operacionalidade do aterro sanitário e sua adequação e sustentabilidade ambiental"; e
b)	Sr. Francisco de Assis dos Santos: "realizar pagamento por serviços executados com falhas técnicas e de qualidade com relação ao objeto do convênio 425/2003/Funasa, que foi implantado de forma diferente da que foi aprovada na Licença de Instalação, sem o ART/CREA do responsável técnico pelo novo projeto de aterro sanitário, sem fiscalização e com deficiências técnicas que comprometiam a operacionalidade do aterro sanitário e sua adequação e sustentabilidade ambiental".
9.	A SecexTCE, que assumiu a responsabilidade pela condução do processo, analisou as respostas apresentadas pelos Srs. José Adson de Souza e Daniel Correa Beraldo - o Sr. Francisco de Assis dos Santos foi revel - e concluiu que elas não se mostraram suficientes para elidir as irregularidades e afastar a culpabilidade dos aludidos gestores em razão das ocorrências e condutas que lhes foram atribuídas.
10.	Dessa forma, após verificar que não havia elementos nos autos para reconhecer a boa-fé dos responsáveis, propôs que as suas contas fossem julgadas irregulares, imputando-lhes o débito solidário pelos quais foram citados, sem a aplicação de multa em razão da prescrição da pretensão punitiva.
11.	O Ministério Público junto ao TCU divergiu do aludido encaminhamento, por entender que seria razoável aguardar o julgamento dos embargos de declaração opostos à decisão proferida no Recurso Extraordinário (RE) 636.886, com repercussão geral, na qual foi firmada a seguinte tese "é prescritível a pretensão de ressarcimento ao erário fundada em decisão de Tribunal de Contas".
12.	Assim, alvitrou o sobrestamento do presente feito, com posterior encaminhamento do processo à deliberação do Plenário para que fosse fixado entendimento sobre a questão de direito relacionada à prescrição do débito; alternativamente, o julgamento das contas dos Srs. José Adson de Souza e Francisco de Assis dos Santos pela irregularidade, sem imputação de débito devido à prescrição da pretensão ressarcitória; e a exclusão da responsabilidade do Sr. Daniel Correa Beraldo, uma vez que provou ter adotado algumas medidas com vistas a possibilitar a continuidade da execução da obra pactuada.
13.	Feito esse necessário resumo, passo a decidir.
II
14.	Quanto às considerações trazidas pelo Parquet a respeito da matéria decidida no julgamento do Recurso Extraordinário 636886 AL (Tema 899) , a qual tratou da prescritibilidade da pretensão de ressarcimento ao erário fundada em decisão de tribunal de contas, registro que os embargos de declaração opostos ao decisum foram apreciados pelo Plenário do Supremo Tribunal Federal, em sessão virtual ocorrida de 13/8 a 20/8/2021.
15.	Na ocasião, o Tribunal, por maioria, rejeitou o expediente recursal, nos termos do voto do Relator, Ministro Alexandre de Moraes, vencidos os Ministros Roberto Barroso e Edson Fachin.
16.	Consta do voto a seguinte passagem:
"Os argumentos acima elencados conduzem à conclusão no sentido de que a pretensão executória de título executivo proveniente de decisão do TCU da qual resulte imputação de débito ou multa é prescritível; e, portanto, a ela se aplica o prazo prescricional da Lei de Execução Fiscal.
Nenhuma consideração houve acerca do prazo para constituição do título executivo, até porque esse não era o objeto da questão cuja repercussão geral foi reconhecida no Tema 899, que ficou adstrito, como sobejamente já apontado, à fase posterior a formação do título." (grifos acrescidos) .
17.	Dessa forma, se a questão decidida no RE 636.886 AL (Tema 899) não tratou da prescritibilidade das medidas administrativas adotadas no curso do processo de controle externo, ou seja, da existência de prazo prescricional para a constituição do título executivo extrajudicial por tribunal de contas, não há que se cogitar em mudança na jurisprudência desta Corte de Contas, segundo a qual são imprescritíveis os processos de controle externo que tratem de dano ao erário decorrente da irregular aplicação de recursos públicos.
18.	Com isso, rejeito a proposta do Ministério Público junto ao TCU de que seja determinado o sobrestamento do feito, por perda de objeto.  
19.	Nesse contexto, não vejo motivo para deixar de seguir a jurisprudência pacífica do TCU pela imprescritibilidade dos processos de controle externo que tratem de dano ao erário decorrente da irregular aplicação de recursos públicos.
III
20.	No que se refere à irregularidade imputada ao Sr. Daniel Correa Beraldo, prefeito municipal de Ribeirão Cascalheira/MT, de 1º/4/2009 a 23/11/2010, observo que, quando o gestor assumiu a municipalidade, a obra do convênio apresentava vícios quanto ao aspecto ambiental, nos termos de inspeção realizada pela Secretaria Estadual do Meio Ambiente (Sema) em 30/4/2009 (peça 54, p. 16) .
21.	Segundo a notificação endereçada ao município na ocasião, este deveria adotar as medidas requeridas no Parecer Técnico 5.140, de 5 de março de 2007, no prazo de 30 dias, e manter o empreendimento paralisado até a manifestação do órgão ambiental quanto às aludidas providências (peça 54, p. 15) .
22.	Em 18/9/2009, o Ibama notificou a prefeitura municipal para "apresentar projeto e licenciamento ambiental do aterro sanitário, bem como prestar esclarecimento sobre mortandade de animais silvestres no interior do referido aterro".
23.	Em resposta, o ente informou, em 23/9/2009, que estaria elaborando o projeto de licenciamento ambiental em caráter de urgência e que disponibilizaria funcionários no local das obras para evitar a permanência de animais silvestres nos aterros sanitários.
24.	Em 14/12/2009, a municipalidade encaminhou à Sema requerimento de licença de operação e os elementos suscitados no item 21 supra. 
25.	Em 22/12/2009, encerrou-se a vigência do Convênio 425/2003. Em 20/2/2010, esgotou-se o prazo para apresentação da prestação de contas.
26.	Em 13/4/2010, o ex-prefeito enviou ofício à Coordenação Regional da Funasa, solicitando prorrogação de prazo para concluir a obra, não havendo informação nos autos quanto à resposta da entidade.
27.	A Sema analisou a documentação aludida no item 24 retro e constatou, no Parecer Técnico 37.559/CGRS/SUIMIS/2010, de 30/6/2010, que a licença de instalação do empreendimento estava vencida e que a municipalidade não havia atendido diversas solicitações consignadas no Parecer Técnico 5.140/2007. Por esse motivo, requereu que a prefeitura municipal providenciasse a renovação da licença de instalação e adotasse as medidas supramencionadas.
28.	Consta do processo a informação de que o Sr. Daniel Correa Beraldo devolveu o saldo remanescente da conta do convênio em 17/11/2010.
29.	Em sua resposta, o Sr. Daniel Correa Beraldo alegou, em apertada síntese, que:
a)	a obra conveniada estava prevista para ser realizada em 12 meses (22/12/2003 a 21/12/2004) e, quando o responsável assumiu, já se contabilizava um atraso de praticamente de cinco anos; após atrasos pela má gestão, ela foi inaugurada em 2008, mesmo inacabada e com diversas irregularidades ambientais "decorrentes do não seguimento do projeto original"; o percentual de 86,95% de execução não reflete a gestão do contrato, mas tão somente a aplicação de recursos, pois as obras não seguiram o projeto aprovado;
b)	o laudo pericial 1/RC/2009, de 17/3/2009, revela o descumprimento do objeto e do cronograma de execução e a ausência de condições operacionais e de recebimento dos serviços;  
c)	assumiu o cargo de prefeito de forma interina; tentou regularizar as pendências existentes, antes da liberação da última parcela de recursos ocorrida em 10/9/2009;
d)	as irregularidades ambientais e executivas referentes ao objeto conveniado, que não cumpriu o cronograma e teve seu objeto alterado, foram de responsabilidade da má gestão anterior da obra, que ficou a cargo do Sr. José Adson por cinco anos, e inviabilizaram a conclusão do empreendimento durante sua gestão.
30.	À vista dos elementos juntados aos autos, entendo que não é possível concluir que houve falhas graves no projeto original e em sua alteração, tampouco que as inconsistências apresentadas quanto aos aspectos ambientais tornaram imprestável a parcela da obra executada e que essas impropriedades não eram passíveis de correção.
31.	Conforme o Relatório de Visita Técnica 2, emitido em 15/4/2009, a proposta de alteração do projeto foi aprovada pela Funasa, que atestou, na ocasião, que a realização da obra estava compatível com o projeto técnico e que os serviços em execução eram de boa qualidade (peça 1, p. 79) .  
32.	Na oportunidade, os agentes da autarquia registraram apenas a ausência de documentos (ART dos engenheiros encarregados da execução e da fiscalização, cronograma físico-financeiro, ordem de serviço e cópia do diário de obras) e as seguintes inconsistências na realização das obras, segundo a descrição da unidade técnica:
a) 	"execução de drenagem das águas pluviais em desconformidade com a proposta"; e
b) 	"quadro de comando em desconformidade com a proposta". 
33.	Diante desse cenário, os técnicos da Funasa recomendaram que a prefeitura desse seguimento à obra, de modo urgente, tendo em vista que o convênio havia expirado em 25/12/2008 - embora tenha sido prorrogado, posteriormente, de ofício, para 22/12/2009.
34.	Dessa forma, compreendo que não havia, na ocasião, graves vícios construtivos que dificultassem ou impedissem a conclusão da obra, mas sim falhas quanto ao cumprimento das condicionantes ambientais inicialmente impostas pela Sema, o que decorreu da alteração do projeto, supostamente sem o aval do órgão ambiental estadual.
35.	Conforme a notificação efetuada pelo órgão ambiental estadual em 30/4/2009, documento juntado aos autos pelo defendente, é possível verificar que houve uma inspeção no município em 2007 que teria ensejado solicitações à prefeitura, consubstanciadas no Parecer Técnico 5.140/2007, que não teriam sido atendidas. 
36.	Essa situação de descumprimento persistiu durante o mandato do Sr. Daniel Correa Beraldo, conforme o mencionado Parecer Técnico 37.559/CGRS/SUIMIS/2010, de 30/6/2010 (item 27 supra) .
37.	Como se vê, o motivo da suspensão da execução do empreendimento, que acabou se consumando em algo definitivo e da consequente perda dos investimentos realizados foi a execução das obras sem a prévia aprovação do projeto pela Sema quanto aos aspectos ambientais e a não adoção de providências para o saneamento das impropriedades apontadas pelo referido órgão, em pareceres emitidos em 5/3/2007, em 30/4/2009 e 30/6/2010. 
38.	Em minha visão, apesar do aparente esforço do Sr. Daniel Correa Beraldo em regularizar o empreendimento sob o ponto de vista ambiental, as medidas adotadas não lograram êxito, não obstante ele tivesse tido tempo que considero suficiente para tanto - passou aproximadamente 18 meses no cargo.
39.	Ademais, não se pode olvidar que o gestor deixou esvair o prazo de vigência do convênio em 22/12/2009, sem solicitar a sua prorrogação - o que fez somente em 13/4/2010 -, e inviabilizou a eventual a retomada do empreendimento pelos sucessores, mediante a correção das falhas requeridas pela Sema, quando promoveu a devolução do saldo remanescente do convênio em 17/11/2010.
40.	Diante desse contexto, entendo, em linha de consonância com a SecexTCE, que o Sr. Daniel Correa Beraldo deve compor o rol de responsáveis pelo dano ao erário, uma vez que teve participação relevante na cadeia dos fatos que ensejaram a posterior perda dos investimentos realizados na execução do Convênio 425/2003, que não logrou alcançar a sua finalidade social.
41.	Com relação à multa, observo que o fato que ensejou a citação do defendente - deixar de tomar as providências necessárias à conclusão de obra ou dos serviços pactuados objeto do convênio, havendo recursos financeiros disponíveis - se consumou em 17/11/2010, quando ele devolveu o saldo dos recursos da avença. Logo depois, em 23/11/2020, ele deixou o cargo de prefeito municipal.
42.	Dessa forma, considerando que a citação do gestor foi autorizada em 13/11/2020, não houve o transcurso do prazo decenal, estipulado como critério de avaliação da ocorrência da prescrição punitiva, consoante a jurisprudência desta Casa. Assim, cabe avaliar a pertinência da imputação da sanção, o que ocorrerá no penúltimo capítulo deste voto.  
IV
43.	O Sr. José Adson de Souza, prefeito municipal de Ribeirão Cascalheira/MT, de 1º/1/2005 a 31/12/2008, argumentou, em breve escorço, que:
a)	a execução do objeto foi regular durante a sua gestão, sendo compatíveis a execução física e a financeira, tanto que as contas parciais foram aprovadas integralmente; não há que se falar na sua responsabilidade solidária com os gestores municipais que o sucederam, que devem responder por agirem "com omissão e negligência em não dar continuidade aos serviços objeto do Convênio nº 425/03" (citou precedentes) ; e
b)	em consonância com o Acórdão 1441/2016-TCU-Plenário, houve prescrição da pretensão punitiva e ressarcitória por este Tribunal, pois já teriam decorrido mais de dez anos entre os créditos das ordens bancárias, ocorridos de 14/10/2005 a 14/9/2009, e o ato de ordenação da citação ocorrido em 18/9/2020. 
44.	Sobre o assunto, assinalo que não procede a assertiva de que a execução do objeto foi regular durante a sua gestão, uma vez que foi sobejamente demonstrado no capítulo anterior que a obra seguiu sem a aprovação da Sema quanto aos aspectos ambientais, tendo sido desatendidas diversas exigências realizadas pelo referido órgão, em face da alteração do projeto.
45.	No caso, embora a Funasa tenha aprovado as contas parciais quanto ao aspecto físico e financeiro, o empreendimento não estava regular sob o ponto de vista da legislação ambiental, circunstância que motivou a sua posterior paralisação, em razão de impropriedades cometidas na execução do convênio durante a gestão do Sr. José Adson de Souza.
46.	Desse modo, a sua conduta negligente é concausa relevante dos eventos que ensejaram a posterior perda dos investimentos realizados na execução do Convênio 425/2003, o qual não logrou alcançar a sua finalidade social. Por essa razão, julgo adequado incluí-lo no rol de responsáveis solidários pelo prejuízo causado ao erário.
47.	Sobre a prescrição da pretensão ressarcitória, remeto a discussão do tema ao capítulo II deste voto, sendo digno de nota que o Acórdão 1441/2016-TCU-Plenário não trata do assunto, mas sim da prescrição da pretensão punitiva.
48.	A propósito do assunto, entendo que, de fato, houve prescrição quanto à possibilidade de aplicação da multa do art. 57 da Lei 8.443/1992. Isso porque a conduta imputada ao ex-prefeito e que restou comprovada ao final do processo - a realização de pagamento de serviços com deficiências técnicas que comprometiam a operacionalidade do aterro sanitário e sua adequação e sustentabilidade ambiental - ocorreu no período compreendido de 2005 a 2009, sendo que a autorização de sua citação se deu apenas em 11/3/2010.
V
49.	Com relação ao Sr. Francisco de Assis dos Santos, prefeito municipal de Ribeirão Cascalheira/MT, de 1º/1/2009 a 31/3/2009, embora a unidade técnica tenha verificado que, durante a sua gestão, houve um pagamento no valor de R$ 48.989,02 à empresa contratada, entendo que o curto período em que ele se manteve à frente da prefeitura - 3 meses - não parece suficiente para que ele tenha se inteirado dos problemas ambientais da obra a ponto de sustar o seu andamento ou a sua imediata correção.
50.	Nesse cenário, reputo inadequado incluir o gestor no rol de responsáveis solidários pelo prejuízo ao erário que se consumou com a paralisação do empreendimento, a não correção das impropriedades ambientais apontadas pela Sema e o posterior abandono das obras, com a perda total dos investimentos realizados.
51.	Sendo assim, julgo pertinente não arrolar o Sr. Francisco de Assis dos Santos nas presentes contas, tampouco imputar-lhe débito ou multa.
VI
52.	Com relação à multa, compreendo que o Sr. Daniel Correa Beraldo buscou resolver os problemas ambientais verificados na execução do empreendimento que recebeu das gestões passadas, muito embora não tenha sido eficiente em sua solução. No caso, ele deixou esvair o prazo de vigência do convênio sem solicitar a sua prorrogação e devolveu o saldo da avença, sem antes pleitear junto à Funasa um prazo excepcional para o saneamento das impropriedades e a conclusão do empreendimento.
53.	No caso, o responsável alegou que era vereador do município e que a sua nomeação ao cargo de prefeito interino se mostrou um enorme desafio, principalmente em razão das deficiências das gestões antecedentes.
54.	Diante desse cenário, reputo aplicável o art. 22 da LINDB, in verbis:  
"Art. 22.  Na interpretação de normas sobre gestão pública, serão considerados os obstáculos e as dificuldades reais do gestor e as exigências das políticas públicas a seu cargo, sem prejuízo dos direitos dos administrados.     (Regulamento) 
§ 1º Em decisão sobre regularidade de conduta ou validade de ato, contrato, ajuste, processo ou norma administrativa, serão consideradas as circunstâncias práticas que houverem imposto, limitado ou condicionado a ação do agente."   
55.	Pelo que se depreende das circunstâncias trazidas aos autos, o gestor parece não ter atuado com culpa grave e há a presença de elementos que podem minorar a culpabilidade de sua conduta. Logo, entendo de bom direito não aplicar sanção ao Sr. Daniel Correa Beraldo.
VII
 56.	Diante da ausência de elementos a configurar a boa-fé dos agentes arrolados no processo, segundo o padrão de avaliação desta Corte de Contas, reputo pertinente julgar, desde logo, irregulares as contas dos Srs. José Adson de Souza e Daniel Correa Beraldo, condenando-os ao pagamento do débito pelo qual foram citados, sem incidência de multa. 
57.	Diante de todo o exposto, VOTO por que seja adotada a deliberação que ora submeto a este Colegiado.
TCU, Sala das Sessões, em 14 de setembro de 2021
BENJAMIN ZYMLER 
Relator